ACORDAO-COMPLETO-2442437

ACÓRDÃO 8939/2021 ATA 24/2021 - SEGUNDA CÂMARA

VISTOS, relatados e discutidos estes autos da Tomada de Contas Especial instaurada pela 4ª Inspetoria de Contabilidade e Finanças do Exército - ICFEx, em face de possíveis prejuízos decorrentes de atestos fictícios de recebimento de materiais adquiridos por meio dos Pregões 11/2008, 3/2009, 5/2009, 20/2009, 21/2009, 100/2009, 132/2009, 250/2009 e 16002100003200932 da Academia Militar das Agulhas Negras - AMAN.
ACORDAM os Ministros do Tribunal de Contas da União, reunidos em Sessão da 2ª Câmara, ante as razões expostas pelo Relator, em: 
9.1. nos termos do art. 1º, inciso I, e 16, inciso III, alíneas b e c, e § 2º, da Lei 8.443/1992, julgar irregulares as contas do Sr. José Rozário Araújo Monti e das empresas Comercial Vencini Eireli, JML Auto Peças Ltda. - EPP, Lab de Iguaçu Comercial de Peças para Veículos Eirelli, Mondeo Comercial e Distribuidora Ltda. e RJS Status Comercial e Motomecanização Ltda.;
9.2. com fundamento no disposto no art. 19, caput, da Lei 8.443/1992, condenar o Sr. José Rozário Araújo Monti, em solidariedade com as empresas adiante relacionadas, ao pagamento das quantias abaixo discriminadas, atualizadas monetariamente e acrescidas de juros de mora calculados a partir das respectivas datas até o dia da efetiva quitação, fixando-lhes o prazo de 15 (quinze) dias, a contar da notificação, para comprovar, perante o Tribunal (art. 214, inciso III, alínea a, do Regimento Interno/TCU) , o recolhimento das dívidas ao Tesouro Nacional, na forma da legislação em vigor: 
9.2.1. em solidariedade com a empresa JML Auto Peças Ltda. - EPP:
	Valor (R$) 
	Data

	138.420,10
	27/01/2010

9.2.2. em solidariedade com a empresa Lab de Iguaçu Comercial de Peças para Veículos Eireli:
	Valor (R$)  
	Data

	93.989,94
	29/01/2010

9.2.3. em solidariedade com a empresa RJS Status Comercial e Motomecanização Ltda.:
	Valor (R$)  
	Data

	10.710,00
	29/01/2010

9.2.4. em solidariedade com a empresa Comercial Vencini Eireli:
	Valor (R$)  
	Data

	115.500,49
	29/01/2010

9.2.5. em solidariedade com a empresa Mondeo Comercial e Distribuidora Ltda.:
	Valor (R$)  
	Data

	248.503,39
	02/02/2010

9.3. aplicar individualmente aos responsáveis a multa prevista no art. 57 da Lei 8.443/1992, nos valores abaixo indicados, fixando-lhes o prazo de 15 (quinze) dias, a contar da notificação, para que comprovem, perante o Tribunal (art. 214, inciso III, alínea a, do Regimento Interno/TCU) , o recolhimento da dívida ao Tesouro Nacional, atualizada monetariamente desde a data deste Acórdão até a do efetivo recolhimento, se for paga após o vencimento, na forma da legislação em vigor: 
	Responsável
	Valor (R$) 

	José Rozário Araújo Monti
	115.000,00

	JML Auto Peças Ltda. - EPP
	26.000,00

	Lab de Iguaçu Comercial de Peças para Veículos Eirelli
	18.000,00

	RJS Status Comercial e Motomecanização Ltda.
	2.000,00

	Comercial Vencini Eireli
	22.000,00

	Mondeo Comercial e Distribuidora Ltda.
	47.000,00

9.4. autorizar, caso requerido, nos termos do art. 26 da Lei 8.443/1992, c/c o art. 217 do Regimento Interno/TCU, o parcelamento das dívidas em até 36 (trinta e seis) parcelas mensais e sucessivas, sobre as quais incidirão os correspondentes acréscimos legais (débito: atualização monetária e juros de mora; multa: atualização monetária) , esclarecendo aos responsáveis que a falta de pagamento de qualquer parcela importará no vencimento antecipado dos saldos devedores, sem prejuízo das demais medidas legais;
9.5. autorizar, desde logo, com fulcro no art. 28, inciso II, da Lei 8.443/1992, a cobrança judicial das dívidas, caso não atendidas as notificações;    
9.6. enviar cópia deste Acórdão à Procuradoria da República no Estado do Rio de Janeiro, com base no art. 209, § 7°, do Regimento Interno/TCU, para a adoção das medidas que entender cabíveis, bem como ao Centro de Controle Interno do Exército e à Academia Militar das Agulhas Negras, para ciência.

Tomada de Contas Especial instaurada pela 4ª Inspetoria de Contabilidade e Finanças do Exército  ICFEx na Academia Militar das Agulhas Negras  AMAN, em face de possíveis prejuízos decorrentes de atestes fictícios de fornecimento de materiais adquiridos e não recebidos pela organização militar, constatados em Visita de Auditoria Não Programada realizada na AMAN, em atendimento à requisição da Procuradoria da República no Município de Resende/RJ.

Segunda Câmara

Academia Militar das Agulhas Negras.

3. Responsáveis: José Rozário Araújo Monti (XXX.170.487-XX), Comercial Vencini Eireli  (05.598.795/0001-03), JML Auto Peças Ltda. - EPP (00.143.229/0001-85), Lab de Iguaçu Comercial de Peças para Veículos Eireli (05.959.656/0001-50), Mondeo Comercial e Distribuidora Ltda. (00.849.076/0001-96) e RJS Status Comercial e Motomecanização Ltda. (04.491.065/0001-38).

13.1. Ministros presentes: Bruno Dantas (Presidente) e Raimundo Carreiro.
13.2. Ministros-Substitutos convocados: Marcos Bemquerer Costa (Relator) e André Luís de Carvalho.

JOSE ROZARIO ARAUJO MONTI

MARCOS BEMQUERER

Trata-se da Tomada de Contas Especial instaurada pela 4ª Inspetoria de Contabilidade e Finanças do Exército - ICFEx na Academia Militar das Agulhas Negras - AMAN, em face de possíveis prejuízos decorrentes de atestos fictícios do recebimento de materiais adquiridos pela organização militar, constatados em Visita de Auditoria Não Programada realizada em atendimento à requisição da Procuradoria da República no Município de Resende/RJ.
2.	Transcrevo, a seguir, com os devidos ajustes de forma, a instrução da Secretaria de Controle Externo de Tomada de Contas Especial - Secex/TCE, constante da peça 100, por meio da qual os fatos atinentes a este processo estão circunstanciados:
"HISTÓRICO 
2. 	Por intermédio do Ofício PRM/RES/GAB/GGR/1280/10, de 16/11/2010, a Procuradoria da República no Município de Resende/RJ solicitou ao Secretário de Economia e Finanças [do Exército] a realização de auditoria na [Academia Militar das Agulhas Negras] AMAN, a fim de verificar eventual irregularidade nos Pregões 11/2008, 3/2009, 5/2009, 20/2009, 21/2009, 100/2009, 132/2009, 250/2009 e 16002100003200932 [003/2009], principalmente quanto à possível não entrega ou não conformidade dos bens e/ou serviços adquiridos, conforme considerado da Portaria 176, de 21/2/2018, que instaurou a presente TCE (peça 2, p. 5) .
3. 	Pelo Ofício 070-SAGEF/CCIEx, de 8/12/2010, o Centro de Controle Interno do Exército (CCIEx) determinou a realização de uma [Visita de Auditoria não Programada] VANP no âmbito da unidade gestora (UG) 16024-AMAN, conforme determinação do comandante do Exército, no qual a 4ª Inspetoria de Contabilidade e Finanças do Exército (ICFEx) teria que se pronunciar conclusivamente quanto à existência, ou não, de dano ao erário (peça 2, p. 44) :
'8/12/2010: em atendimento ao Ofício 070-SAGEF/CCIEx, à nota para Bol. Res. 003- SAGEF/CCIEx, de 3/12/2010, e à cópia do Ofício PRM/RES/GAB/GGR/1280/10, de 16/11/2010, a 4ª ICFEx realizou auditoria não programada na AMAN, no período de 3 a 7/1/2011, relatório acostado à peça 2, p. 44-56 e peça 3, p. 1-32 (peça 2, p. 44) .'
4. 	Assim, por intermédio do Boletim Interno Reservado 016, de 16/12/2010, do CCIEx, foi determinada a instauração de uma VANP na AMAN, sob a responsabilidade da 4ª ICFEx, a fim de atender à demanda da mencionada Procuradoria (peça 2, p. 31) .
5. 	O relatório da VANP, de 4/2/2011 (peça 2, p. 44-56 a peça 3, p. 1-32) concluiu pela constatação da ocorrência de irregularidades administrativas com indícios de dano ao erário, motivo pelo qual recomendou que fossem instaurados procedimentos administrativos, nos moldes da Portaria 008-SEF, de 23/12/2003, que aprovou Normas para a Apuração de Irregularidades Administrativas, a fim de ser dado direito à ampla defesa e ao contraditório aos militares discriminados, tendo em vista que não foram comprovadas a aplicação nem a existência em depósito da grande maioria dos materiais referentes aos pregões escopo da visita de auditoria (peça 3, p. 31) .
5.1. 	O relatório da VANP apontou irregularidades com indício de ocorrência de dano ao erário no recebimento de materiais contratados pela AMAN, cujos objetos constaram das seguintes Notas de Empenho:
Quadro 1 - Notas de empenho emitidas pela Academia Militar das Agulhas Negras
	Pregão
	UASG
	Nota de Empenho/AMAN
	Contratada

	11/2008
	160329
	2009NE901901
	Lab de Iguaçu Comercial de Peças para Veículos Eireli - EPP

	11/2008
	160329
	2009NE901902
	Comercial Vencini Eireli

	03/2009
	160321
	2009NE901994
	RJS Status Comercial e Motomecanização Ltda. - EPP

	03/2009
	160021
	2009NE901972
	Mondeo Comercial e Distribuidora Ltda.

	05/2009
	160350
	2009NE901973
	Mondeo Comercial e Distribuidora Ltda.

	06/2009
	160329
	2009NE901801
	Comercial Vencini Eireli

	07/2009
	160329
	2009NE901993
	Comercial Vencini Eireli

	13/2009
	160466
	2009NE901969
	Mondeo Comercial e Distribuidora Ltda.

	22/2009
	160249
	2009NE901971
	JML Auto Peças Ltda. - EPP

	57/2009
	160249
	2009NE902254
	Comercial Vencini Eireli

Fonte: Relatório de Auditoria da TCE 03-2018/SAGEF/C (peça 19, p. 32) 
6. 	O Parecer de Auditoria 014-2011/SAGEF/CCIEx, de 21/2/2011 (peça 2, p. 31-42) , concluiu pela ocorrência de dano ao erário e propôs que a AMAN fosse instada a instaurar processo administrativo (PA) com o objetivo de proporcionar o contraditório e a ampla defesa aos responsáveis qualificados nos Anexos 1 a 4 do relatório VANP da 4ª ICFEx (peça 2, p. 41) .
7. 	Por intermédio do Ofício 046.061-000109 - SCCR/CCIEx, de 17/5/2011, o chefe do CCIEx determinou ao Comandante da AMAN a instauração de [um] PA para cada agente qualificado como responsável pelos danos causados ao erário, conforme apontado no Relatório da Tomada de Contas Especial (peça 17, p. 2) .
8. 	Em relação ao responsável José Rozário Araújo Monti, foi instaurado, por intermédio da Portaria 001, de 13/6/2011, do Comandante da AMAN (peça 2, p. 29) , o Processo Administrativo 1/2011, visando  assegurar os princípios do contraditório e da ampla defesa, assim como reunir as condições necessárias para repor os possíveis prejuízos causados à União (peça 4, p. 34-41, peça 17, p. 2) . .
9. 	O Parecer do Encarregado do PA 1/2011, de 10/10/2011 (peça 4, p. 12-16) , concluiu pela ocorrência de irregularidade administrativa, com dano ao erário (peça 4, p. 16) :
'Do anteriormente exposto e com base no que dos Autos consta, verifica-se que o fato do objeto do presente Processo Administrativo configura, salvo outro juízo, IRREGULARIDADE ADMINISTRATIVA, com DANO AO ERÁRIO, conforme resulta da análise das razões de defesa esculpidas pelo Procurador do Sr. Coronel R1 ARAÚJO MONTI, visto que as alegações apresentadas não contradizem as conclusões exaradas no Relatório de Visita de Auditoria Não Programada da 4ª Inspetoria de Contabilidade e Finanças do Exército, tampouco apresentam dados que permitam desconfigurar a responsabilidade do Oficial em apreço nos atos administrativos ali praticados, tidos como irregulares.
É tácita a anuência do Coronel ARAÚJO MONTI com o ato irregular de um Oficial subordinado, ao homologar o documento, por meio de sua assinatura, no qual lhe fora cientificado de que uma das fases do estágio da despesa (a liquidação) se dava de modo fictício, por não haver material e/ou serviço que correspondesse às notas fiscais assinadas, todas anexadas à Parte S/n°, de 12 Jan 10.
Aduz-se à sua responsabilidade, o fato de criar providência para 'controle pessoal', que é a expedição de Guias de Remessa (por ele assinadas) para controle de entrada e de saída de material, sem a possibilidade de posterior comprovação da aplicação desses meios, que muitas vezes eram recebidos na Seção de Material Bélico, antes das notas fiscais, conforme prescrição da Nota de Auditoria n° 15, Pag. 25, do Relatório da VANP.'
10. 	Segundo a Solução do PA 1/2011, de 19/12/2011 (peça 4, p. 42-45) , restou caracterizada a ocorrência da irregularidade e a definição do responsável pelo dano, bem como ficou determinado o encaminhamento do PA ao CCIEx, para retificação ou ratificação do que fora apurado:
'a. A 4ª ICFEx, por meio do Relatório da VANP, apontou que o Cel. R/1 JOSÉ ROZÁRIO ARAÚJO MONTI tinha ciência e homologou ato administrativo irregular, praticado por subordinado (o então 1º Ten FELIPE AUGUSTO CALABRE) ao liquidar notas fiscais sem a existência física de material a ser incorporado ao patrimônio da União, contrariando orientação constante do Boletim Informativo (BINFO) n° 11, de 30 Nov 07, da 4ª ICFEx (peça 4, p. 43) .
b. Além disso, indicou que o Cel. R/1 JOSÉ ROZÁRIO ARAÚJO MONTI assinou Guias de Remessa como destinatário final dos materiais relacionados às notas fiscais constantes da Parte S/n°, de 12 Jan 10, do 1º Ten FELIPE AUGUSTO CALABRE, sem ter comprovado a aplicação dos respectivos bens, caracterizando, assim, irregularidade administrativa, com indícios de dano ao erário (peça 4, p. 43) .
c. A defesa do suposto responsável não apresentou fatos e provas que constituam causas de justificação para os procedimentos irregulares praticados e também não produziu alegações e provas suficientes de que os bens e serviços adquiridos foram efetivamente aplicados em proveito da União (peça 4, p. 43) .
 (...) 
f. Ademais, o Cel. R/1 JOSÉ ROZÁRIO ARAÚJO MONTI, ao conferir seu 'ciente' na Parte S/n°, de 12 Jan 10, do 1º Ten FELIPE AUGUSTO CALABRE, confirmou, por escrito, sua ordem anterior de liquidar as notas fiscais ali elencadas, sem o recebimento físico do material constante das notas fiscais, assumindo a responsabilidade pelo ato administrativo, de acordo com o Art. 120, parágrafo único, do Regulamento de Administração do Exército (RAE) , peça 4, p. 44.
g. Por outro lado, verificou-se que o Cel. R/1 JOSÉ ROZÁRIO ARAÚJO MONTI foi responsável pela expedição de Guias de Remessa, por ele assinadas, para 'controle pessoal' de entrada e de saída de material, sem possibilidade de posterior comprovação da aplicação dos bens e dos serviços, que muitas vezes eram entregues à Seção de Material Bélico antes do recebimento das notas fiscais (peça 4, p. 44) .
h. Assim, ocorreu dano ao erário devido à inexistência de registro de entrada ou recebimento dos bens, visto que as alegações apresentadas não refutam as conclusões exaradas no relatório da VANP, da 4ª ICFEx, e não permitem afastar a responsabilidade pela prática irregular dos atos administrativos (peça 4, p. 44) .'
11. 	Segundo o Relatório de TCE, o Parecer de Auditoria 058-2012/SAGEF/CCIEx, de 13/9/2012 (peça 4, p. 48-53) , realizado com base no Relatório e na Solução do PA 1/2011, revisitou os autos da VANP, promovendo retificação no valor do prejuízo ao erário atribuído ao Cel. José Rozário Araújo Monti para o montante de R$ 612.963,98 (peça 17, p. 2) .
11.1. 	Para tanto, o referido parecer valeu-se do teor da Parte Esp s/n, de 12/1/2010 (peça 4, p. 10) , emitida pelo 1º Ten. R2 Felipe Augusto Calabre, na qual este [último] declarou ter recebido as notas fiscais elencadas sem, contudo, ter havido recebimento físico do material nelas constantes, e que, mediante determinação direta do chefe da Divisão de Logística da AMAN, Coronel José Rozário Araújo Monti, foi procedida a quitação das notas fiscais e estas enviadas à divisão administrativa para procedimentos com a assinatura do Cel. José Rozário (peça 17, p. 3) .
11.2. 	No Parecer de Auditoria 058, o analista do CCIEx concluiu que:
'7.1. Houve dano ao erário no valor de R$ 612.963,98 (...) , causado pela não comprovação do recebimento dos materiais registrados nas notas fiscais apensadas à Parte Especial s/n°, de 12 de janeiro de 2010, emitida pelo 1° Ten R2 Felipe Augusto Calabre (peça 17, p. 3) .
7.2. O responsável pelo dano causado ao erário é o Cel. R1 José Rozário Araújo Monti, em virtude de ter ratificado a ordem emitida ao 1º Ten R2 Felipe Augusto Calabre - ateste em nota fiscal sem o recebimento de material - e de ter produzido Guias de Remessa fictícias - o Cel. R1 José Rozário Araújo Monti é o emissor e destinatário final das guias (peça 17, p. 3) .'
12.	Quantificado o valor do dano ao erário e qualificado o responsável, a AMAN, após ser cientificada do Parecer de Auditoria 058-2012/SAGEF/CCIEx, providenciou, mediante a Notificação 3/2013, de 27/5/2013 (peça 5, p. 27) , a notificação do responsável para proceder ao recolhimento da importância [que lhe foi] atribuída ou para assinatura do Termo de Reconhecimento da Dívida. 
13. 	Como não houve o recolhimento, com base no PA 1/2011, o nome do responsável foi encaminhado para inscrição em Dívida Ativa da União, em 24/7/2013, conforme consta do Relatório da TCE (peça 17, p. 4) .
14. 	Em razão disso, segundo o Relatório de TCE, o responsável José Rozário, em 30/1/2015, ingressou com ação judicial, por intermédio da Ação Declaratória 0011846-93.2015.4.02.5109 (2015.51.09.011846-8) junto à 1ª Vara Federal de Resende/RJ, na qual questionou os atos instrutórios do PA 1/2011 (peça 8, p. 56; peça 9, p. 1-14) , peça 17, p. 4.
15. 	Em Sentença de 10/3/2016 (peça 9, p. 41-45) , o juízo da 1ª Vara Federal de Resende/RJ homologou o reconhecimento da procedência do pedido autoral apenas para anular parcialmente o processo administrativo 001-PA 1/2011, a partir do despacho de indeferimento da oitiva das testemunhas de defesa, ficando rejeitado, portanto, o pedido de anulação total, na forma do art. 487, III, 'a', do CPC/2015, ficando convalidados os atos anteriores ao despacho indeferitório (peça 9, p. 44) .
15.1. 	Em Sentença de 6/10/2016 (peça 9, p. 35-37) , o juízo da 1ª Vara Federal de Resende/RJ também declarou a nulidade da execução fiscal (Processo 0000331-95.2014.4.02.5109) movida pela Procuradoria Geral da Fazenda Nacional contra o Sr. José Rozário Araújo Monti, julgando-a extinta, posto que se fundamentava em PA parcialmente anulado:
'Com efeito, se nulo é o processo administrativo que deu azo à inscrição, nulo também será o título executivo que dá base à presente execução fiscal. Há aqui a nulidade por derivação.
 (...) 
Pelo exposto, declaro a nulidade desta execução, lastreada na CDA n. 70 6 14 027903-67, julgando-a extinta por ausência de título executivo, nos termos do art. 803, I, c/c art. 485, IV, todos do NCPC.'
16. 	Segundo o Relatório de TCE, o Sr. José Rozário também estava sendo submetido a uma ação civil pública, com o mesmo objeto da extinta ação de execução fiscal (peça 17, p. 4) :
'É oportuno registrar nesse ponto que o Cel. R1 JOSÉ ROZÁRIO ARAÚJO MONTI também está sendo submetido a uma Ação Civil Pública - n° 0018138-60.2016.4.02.5109 (2016.51.09.018138-9) , com o mesmo objeto da execução fiscal extinta, cuja finalidade é o ressarcimento aos cofres públicos por dano ao erário quantificado em R$ 612.963,98 (seiscentos e doze mil, novecentos e sessenta e três reais e noventa e oito centavos) . Constatou-se, inclusive, que esta Ação Civil Pública possui medida cautelar concedida, determinando a indisponibilidade dos bens do Cel. JOSÉ ROZÁRIO ARAÚJO MONTI, até o montante suficiente a garantir eventual ressarcimento dos danos causados à União (R$ 612.963,98) (fls. 177-183) .'
17. 	Segundo relatado no Relatório de TCE, em razão da anulação parcial dos atos instrutórios do PA 11/2011, no âmbito da 1ª Vara Federal de Resende/RJ, o Comandante da AMAN, por intermédio da Portaria 001.D - Asse Ap As Jurd/AMAN (EB 0005364.00001320/2018-32) , de 15/1/2018, instaurou nova sindicância com a finalidade precípua de (peça 17, p. 4) :
	a) atualizar o débito e buscar a elisão do dano ao erário, mediante pagamento voluntário ou cobrança compulsória de seu responsável; e 
	b) assegurar ao interessado o direito ao exercício do contraditório e da ampla defesa, devendo, em especial, providenciar a inquirição das testemunhas cujo indeferimento nos autos do PA 1/2011 motivou sua anulação parcial.
17.1. 	A referida sindicância ainda se encontrava em curso na AMAN por ocasião da confecção do Relatório da Tomada de Contas Especial 001/2018, em 3/5/2018 (peça 17, p. 4) . 
18. 	Em 1º/3/2018, houve a autuação do presente processo de TCE, referente aos prejuízos decorrentes de ateste fictício do recebimento dos materiais listados nas notas fiscais citadas na Parte Esp s/n, de 12/1/2010 (peça 16, p. 53) .
19. 	Segundo disposto no Relatório de Auditoria da TCE 03-2018/SAGEF/CCIEx, de 3/8/2018 (peça 19, p. 27-35) , houve a identificação do responsável pelo dano apurado, conforme a Matriz de Responsabilização de peça 16, p. 45. Neste ponto, entretanto, o analista subscritor do referido relatórioentendeu que, à luz do que prevê a letra 'b' do § 2° do art. 16 da Lei 8.443/1992, as sociedades empresárias envolvidas no caso, por terem concorrido para o cometimento do dano, deviam ser responsabilizadas solidariamente com o agente público já responsabilizado. Em decorrência deste entendimento, elaborou nova Matriz de Responsabilização, conforme o Anexo 'D' (peça 19, p. 15-16) , segundo modelo constante do Anexo IV da Decisão Normativa TCU 155/2016. 
19.1.	Assim, deviam ser incluídas como responsáveis, solidariamente, pelo dano causado ao erário, segundo as contratações que participaram, as seguintes sociedades empresariais:
Quadro 2 - empresas solidárias pelo dano ao erário
	Empresa contratada
	Conduta
	Valor do dano (R$) 

	Comercial Vencini
CNPJ 05.598.795/0001-03
	Apresentar nota fiscal de produtos que não foram efetivamente entregues, correspondentes às NE  2009NE901902, 2009NE901801, 2009NE901993 e 2009NE902254
	115.500,49

	Lab de Iguaçu Comercial de Peças para Veículos Eireli
CNPJ 05.959.656/0001-50
	Apresentar nota fiscal de produtos que não foram efetivamente entregues, correspondente à NE 009NE901901
	93.989,94

	RJS Status Comercial e Motomecanização Ltda. - EPP
CNPJ 04.491.065/0001-38
	Apresentar nota fiscal de produtos que não foram efetivamente entregues, correspondente à NE 2009NE901994
	10.710,00

	Mondeo Comercial e Distribuidora Ltda.
CNPJ 00.849.076/0001-96
	Apresentar nota fiscal de produtos que não foram efetivamente entregues, correspondentes às NE  2009NE901972, 2009NE901973 e 2009NE901969
	248.503,39

	JML Auto Peças Ltda. - EPP
CNPJ 00.143 .229/0001-85
	Apresentar nota fiscal de produtos que não foram efetivamente entregues, correspondente à NE 009NE901971
	138.420,10

Fonte: Relatório de Auditoria da TCE 03-2018/SAGEF/CCIEx (peça 19, p. 33-34) 
19.2. 	Relativamente à quantificação do dano, o analista do CCIEx pontuou que o Demonstrativo Financeiro de Débito juntado à peça 15, p. 5-8, elaborado pela equipe tomadora de contas, tomou por base de cálculo o valor total do dano apurado pela VANP, sem, contudo, considerar as datas de emissão das ordens bancárias (OB) e abater, dos pagamentos realizados, o valor dos tributos recolhidos aos cofres públicos da União. Face à presente constatação, o subscritor do mencionado Relatório de Auditoria, a fim de precisar a quantificação do dano, elaborou novo Demonstrativo Financeiro do Débito (peça 18, p. 103-113 e peça 19, p. 1-14) , onde consta o valor do débito de cada responsabilizado e por data de pagamento líquido da despesa que caracteriza o dano, abatido o valor dos tributos federais recolhidos (peça 19, p. 31) .
19.3.	Após o ajuste supramencionado, a quantificação do dano apurado nesta TCE restou demonstrada no Demonstrativo Financeiro de Débito - Anexo 'C' do Relatório de Auditoria da TCE 03-2018/SAGEF/CCIEx (peça 18, p. 103-109) e Demonstrativo Financeiro de Débito (Auxiliar) , peça 18, p. 110-111, sinteticamente abaixo reproduzido:
    Quadro 3 - Demonstrativo Financeiro de Débito (Auxiliar) , anexo ao Relatório de Auditoria da TCE
	Nota de Empenho
	Data
	Ordem Bancária
	Valor (R$) 
	Responsáveis

	2009NE901971
	27/1/2010
	2010OB800065
	138.420,10
	JRAM e JML Auto Peças

	2009NE901901
	29/1/2010
	2010OB800074
	93.989,94
	JRAM e Lab de Iguaçu

	2009NE901994
	29/1/2010
	2010OB800075
	10.710,00
	JRAM e RJS Status

	2009NE901801
	29/1/2010
	2010OB800070
	3.963,00
	JRAM e Comercial Vencini

	2009NE901902
	29/1/2010
	2010OB800071
	99.999,93
	JRAM e Comercial Vencini

	2009NE901993
	29/1/2010
	2010OB800072
	2.911,49
	JRAM e Comercial Vencini

	2009NE902254
	29/1/2010
	2010OB800073
	8.626,07
	JRAM e Comercial Vencini

	2009NE901969
	2/2/2010
	2010OB800102
	20.945,80
	JRAM e Mondeo Comercial

	2009NE901972
	2/2/2010
	2010OB800103
	16.421,05
	JRAM e Mondeo Comercial

	2009NE901973
	2/2/2010
	2010OB800101
	211.136,54
	JRAM e Mondeo Comercial

Fonte: Anexo C - Relatório de Auditoria da TCE 03-2018/SAGEF/CCIEx (peça 18, p. 110-111) 
19.4. 	Por fim, o Relatório de Auditoria da TCE 03-2018/SAGEF/CCIEx concluiu que houve dano ao erário e que os responsáveis mencionados nas Matrizes de Responsabilização anexas ao relatório encontravam-se em débito com a Fazenda Nacional pela importância total de R$ 607.123,92 (sic) em valores originais (peça 19, p. 35) .
20. 	O Certificado de Auditoria da TCE 03-2018/SAGEF/CCIEx, de 9/8/2018, certificou a irregularidade das contas tratadas neste processo (peça 19, p. 36) . O Parecer do Dirigente do Órgão de Controle Interno (OCI) 03/2018 concluiu pela irregularidade das contas (peça 19, p. 37-38) . 
21. 	Em pronunciamento de 10/8/2018, o Comandante do Exército manifestou ter tomado conhecimento do relatório do tomador de contas especial e do Parecer do chefe do Centro de Controle Interno do Exército, consubstanciado no Relatório e Certificado de Auditoria, concluindo pela irregularidade das contas (peça 19, p. 39) . 
22. 	Em pronunciamento de 3/9/2018, o Ministro de Estado da Defesa atestou haver tomado conhecimento da matéria tratada no processo em referência, bem como das conclusões contidas no Parecer do chefe do CCIEx e no Pronunciamento do Comandante do Exército, cuja opinião foi pela irregularidade das contas de responsabilidade dos agentes indicados (peça 19, p. 86) .
23. 	Esta TCE foi autuada no Tribunal em 27/9/2018, dando início à fase externa.
24. 	Na instrução inicial (peça 20) , conclui-se que o presente processo foi encaminhado a este Tribunal com inobservância de disposições contidas na IN TCU 71/2012 relacionadas a documentos obrigatórios que deveriam compor o processo. Especificamente, não fora comprovada a notificação remetida ao Sr. José Rozário Araújo Monti, acompanhada do respectivo aviso de recebimento ou de qualquer outro documento que demonstrasse a ciência do responsável (letra 'b' do § 1º do art. 10) , nem efetuadas as análises das justificativas apresentadas pelas empresas Comercial Vencini, Mondeo Comercial e JML Auto Peças (letra 'c' do § 1º do art. 10) .
24.1.	 Mostrava-se oportuna, também, a juntada de outros documentos à TCE, a fim de permitir melhor conhecimento do processo para o julgamento pelo Tribunal, como a ação civil pública que tramita em desfavor do Sr. José Rozário e da nova sindicância instaurada em 15/1/2018.
25.	 Destarte, esta TCE deveria ser devolvida ao CCIEx para saneamento do processo e posterior restituição ao Tribunal, no prazo de sessenta dias, nos termos dos §§ 1º e 2º do art. 13 da IN TCU 71/2012, promovendo-se o encerramento do presente feito, nos termos do item 9.3 do Acórdão 2549/2011-TCU-Plenário, rel. Min. Weder de Oliveira, e do Memorando-Circular 45/2011-Segecex.
26. 	Assim, a referida instrução propôs:
	a) devolver a presente TCE ao Centro de Controle Interno do Exército para que, no prazo de sessenta dias, providenciasse a juntada, aos autos da tomada de contas especial, dos documentos abaixo listados, e a restituísse a este Tribunal com todas as peças relacionadas no art. 10 da IN TCU 71/2012, em especial: 
	a.1) notificações remetidas aos responsáveis, acompanhadas dos respectivos avisos de recebimento ou de qualquer outro documento que demonstrasse a ciência dos responsáveis; 
	a.2) análise das justificativas apresentadas pelos responsáveis; 
	a.3) informações atualizadas acerca da Ação Civil Pública 0018138-60.2016.4.02.5109 (2016.51.09.018138-9) , que tramita em desfavor do Sr. José Rozário Araújo Monti; 
	a.4) informações atualizadas sobre a Sindicância NUP 0005364.00001320/2018-32, instaurada para atualizar o débito e buscar a elisão do dano ao erário apurado, bem como assegurar o contraditório e a ampla defesa ao responsabilizado em decorrência da anulação parcial do Processo Administrativo 001/2011; 
	b) enviar cópia desta instrução ao Centro de Controle Interno do Exército e à 4ª Inspetoria de Finanças e Contabilidade do Exército; e 
	c) encerrar o presente processo.
27. 	Apesar de a proposta acima ter contado com a anuência da SecexTCE (peças 21 e 22) , o processo não foi encerrado. Por intermédio dos Ofícios 3.607 e 3.608/2018-TCU/Secex-TCE, de 20/12/2018 (peça 24 e 23) , dirigidos aos chefes do CCIEx e da 4ª ICFEx, a SecexTCE solicitou o saneamento do processo no prazo de sessenta dias. 
28. 	Após pedidos de prorrogação de prazo (peças 26 e 27) , o CCIEx, por intermédio do Ofício 005-AR-SAGEF/CCIEx, de 11/3/2019 (peça 29) , prestou informações sobre as notificações aos responsáveis, as justificativas apresentadas e as respectivas análises, a Decisão proferida no Processo de Ação Civil Pública 0018138-60.2016.4.02.5109 (2016.51.09.018138-9) e o Relatório e Solução da Sindicância (NUP 05364.001320/2018-32) instaurada pela Portaria 001.1-Asse Ap As Jur AMAN, de 15/1/2018, as quais compõem as peças 30 a 50 dos presentes autos.
29. 	Nova instrução realizada no âmbito da SecexTCE (peça 56) , após analisar os novos elementos trazidos aos autos pelo CCIEx, concluiu pela ocorrência de dano ao erário no valor de R$ 607.123,92, em face da não comprovação do recebimento dos materiais registrados nas notas fiscais correspondentes. O responsável pelo dano causado ao erário é o Sr. José Rozário Araújo Monti, solidariamente com as empresas Comercial Vencini Eireli, JML Auto Peças Ltda. - EPP, Lab de Iguaçu Comercial de Peças para Veículos Eirelli, Mondeo Comercial e Distribuidora Ltda. e RJS Status Comercial e Motomecanização Ltda., as quais contribuíram para o dano na medida em que forneceram as notas fiscais que supostamente dariam amparo às liquidações das despesas não comprovadas. Ao cabo, propôs a citação solidária do Sr. José Rozário, solidariamente com cada uma das empresas mencionadas.
30. 	A proposição foi endossada pela SecexTCE (peças 57 e 58) . Despacho do Min. Rel. Marcos Bemquerer (peça 59) autorizou as citações.
31. 	Realizadas as comunicações processuais, conforme resumido no Despacho de Conclusão das Comunicações Processuais (peça 94) , o Sr. José Rozário Araújo Monti e as empresas Comercial Vencini Eireli e Lab de Iguaçu Comercial de Peças para Veículos Eirelli apresentaram alegações de defesa, enquanto que as empresas JML Auto Peças Ltda. - EPP, Mondeo Comercial e Distribuidora Ltda. e RJS Status Comercial e Motomecanização Ltda. não atenderam à notificação do Tribunal, incidindo em revelia, nos termos do art. 12, § 3º, da Lei. 8443/1992.
Informações adicionais
32. 	Registre-se que, segundo o Relatório de Auditoria da TCE 03-2018/SAGEF/CCIEx, o Cel. R1 José Rozário Araújo Monti também está sendo submetido a uma Ação Civil Pública - n. 0018138-60.2016.4.02.5109 (2016.51.09.018138-9) , com o mesmo objeto da execução fiscal extinta, cuja finalidade é o ressarcimento aos cofres públicos por dano ao erário quantificado em R$ 612.963,98, onde se constatou, inclusive, que essa Ação Civil Pública possui medida cautelar determinando a indisponibilidade dos bens do Cel. José Rozário, até o montante suficiente a garantir eventual ressarcimento dos danos causados à União (peça 19, p. 33) .
ANÁLISE DOS PRESSUPOSTOS DE PROCEDIBILIDADE DA IN/TCU 71/2012
Verificação de Eventual Prejuízo ao Contraditório e à Ampla Defesa
33.	Verifica-se que não há prejuízo ao contraditório e à ampla defesa dos responsáveis, uma vez que não houve o transcurso de mais de dez anos desde o fato gerador sem que tenha havido a notificação dos responsáveis pela autoridade administrativa federal competente (art. 6º, inciso II, c/c art. 19 da Instrução Normativa/TCU (IN/TCU) 71/2012, modificada pela IN/TCU 76/2016) , uma vez que as despesas impugnadas referem-se ao exercício de 2010 e o/as responsáveis foram notificados sobre as irregularidades pela autoridade administrativa competente em julho/2018, conforme notificações juntadas à peça 19.
Valor de Constituição da TCE
34.	Verifica-se, também, que o valor atualizado do débito apurado (sem juros) em 1º/1/2017 é superior ao limite mínimo de R$ 100.000,00, na forma estabelecida conforme os arts. 6º, inciso I, e 19 da IN/TCU 71/2012, modificada pela IN/TCU 76/2016.
Verificação da Existência de Outros Débitos 
35.	Em atenção ao comando contido no item 9.4 do Acórdão 1772/2017-TCU-Plenário, de relatoria do Exmo. Ministro-Substituto Augusto Sherman Cavalcanti, e em atendimento ao disposto no art. 6º, § 1º, da IN/TCU 71/2012, informa-se que não foram encontrados outros processos abertos nos quais o/as responsáveis respondam por outros débitos. 
EXAME TÉCNICO
Caracterização da irregularidade e responsabilidade pelo ressarcimento ao erário
36. 	Conforme já apontado nesta instrução, o Sr. José Rozário Araújo Monti ordenou a quitação de notas fiscais, atestadas sem o correspondente recebimento do material contratado, promovendo, dessa forma, liquidação fictícia de despesas, o que resultou em dano ao erário no valor original de R$ 607.123,92.
37. 	Os elementos contidos nos autos indicam que o Sr. José Rozário Araújo Monti tinha ciência [dos fatos],  homologou ato administrativo irregular, ao liquidar notas fiscais sem a existência física do material a ser incorporado ao patrimônio da União, e assinou Guias de Remessa como destinatário final dos materiais relacionados às notas fiscais, sem ter comprovado a aplicação dos respectivos bens, caracterizando irregularidade com indícios de dano ao erário, uma vez que o 'controle pessoal' de entrada e de saída de material retirava a possibilidade de posterior comprovação da aplicação dos bens e dos serviços; e ainda confirmou, por escrito, sua ordem anterior de liquidar as notas fiscais elencadas sem o recebimento físico do material constante das respectivas notas, assumindo a responsabilidade pelo ato administrativo.
38. 	Portanto, ocorreu dano ao erário no valor de R$ 607.123,92, em face da não comprovação do recebimento dos materiais registrados nas notas fiscais correspondentes. O responsável pelo dano causado ao erário é o Sr. José Rozário Araújo Monti, em virtude de ter ratificado a ordem emitida ao 1º Ten R2 Felipe Augusto Calabre, consistente no atesto em notas fiscais sem o recebimento de material, e de ter produzido Guias de Remessa fictícias. 
39. 	A AMAN utilizou o parágrafo único do art. 120 do Regulamento de Administração do Exército (RAE) para imputar a responsabilidade exclusivamente ao Cel. R1 José Rozário Araújo Monti (peça 2, p. 12) . Contudo, as empresas apontadas na matriz de responsabilização (peça 19, p. 15-16) também contribuíram para o dano ao erário, na medida em que forneceram as notas fiscais que supostamente dariam amparo às liquidações das despesas não comprovadas, ou seja, as empresas apresentaram notas fiscais sem que tenham procedido à entrega dos materiais contratados, contribuindo para a liquidação irregular das despesas.
40. 	O valor de responsabilidade de cada empresa, em solidariedade com o Sr. José Rozário Araújo Monti, está apontado no Demonstrativo Financeiro do Débito (Auxiliar) , juntado à peça 18, p. 110-111, parcialmente reproduzido na Tabela 1.
Tabela 1 - Responsabilidade solidária pelo dano ao erário
	Responsáveis solidários
	Data
	Valor (R$) 

	José Rozário Araújo Monti e JML Auto Peças Ltda.
	27/01/2010
	138.420,10

	José Rozário Araújo Monti e Lab de Iguaçu Comercial de Peças para Veículos
	29/01/2010
	93.989,94

	José Rozário Araújo Monti e RJS Status Comercial e Motomecanização Ltda.
	29/01/2010
	10.710,00

	José Rozário Araújo Monti e Comercial Vencini Eireli.
	29/01/2010
	115.500,49

	José Rozário Araújo Monti e Mondeo Comercial e Distribuidora Ltda.
	02/02/2010
	248.503,39

	Total
		607.123,92

Fonte: peça 18, p. 110-111
41. 	Em síntese, a irregularidade causadora do dano ao erário pode ser resumida no pagamento de notas fiscais atestadas sem o correspondente recebimento do material contratado, fato que contraria o disposto nos arts. 62 e 63 da Lei 4.320/1964 e 36 do Decreto 93.872/1986. A responsabilidade pelo prejuízo é do Sr. José Rozário Araújo Monti, solidariamente com cada uma das empresas fornecedoras das notas fiscais, cujos valores, e datas, estão listados na Tabela 1, supra. 
Análise da Pretensão Punitiva do TCU
42. 	Com relação à ocorrência da prescrição da pretensão punitiva, este Tribunal aprovou, por meio do Acórdão 1441/2016-TCU-Plenário, [Revisor  Min. Walton Alencar], incidente de uniformização de jurisprudência em que firmou o entendimento de que a matéria se subordina ao prazo prescricional de dez anos indicado no art. 205 do Código Civil, contado a partir da data de ocorrência da irregularidade a ser sancionada. Tendo em vista que os pagamentos de despesas não comprovadas ocorreram no exercício de 2010 e que houve a interrupção do prazo prescricional em 7/10/2019, em consequência do ato ministerial que determinou as citações (peça 59) , não há óbice à pretensão punitiva do TCU.    
Alegações de Defesa - José Rozário Araújo Monti 
43. 	Por intermédio de advogado constituído nos autos (peça 86) , o Sr. José Rozário Araújo Monti apresentou alegações de defesa em 12/12/2019, cujos argumentos principais estão transcritos a seguir: 
 	a) o Ministério Público Federal (MPF) abriu Inquérito Civil Público para apurar a denúncia feita pelo ex 1º Tenente Felipe Augusto Calabre e oficiou ao Comandante da AMAN para realização de auditoria, realizada através de Visita de Auditoria Não Programada, pela 4ª ICFEx (peça 85, p. 2) ;
	b) com base na supracitada VANP e no Processo Administrativo PA 1/2011, o MPF ajuizou ação de improbidade administrativa em face do Coronel José Rozário Araújo Monti, a qual foi distribuída sob o número 0018138-60.2016.4.02.5109, tramitando atualmente na 1ª Vara Federal de Resende/RJ, onde o MPF e a União Federal requerem a condenação do Coronel nas sanções previstas no art. 12, inciso II, da Lei 8.429/1992, inclusive com a condenação à reparação do dano causado e aplicação de multa (peça 85, p. 2) ;
	c) os fatos narrados no Ofício 9.198/2019-TCU são objeto de processo judicial 0018138-60.2016.4.02.5109, que ainda tramita na 1ª Vara Federal de Resende/RJ,  na fase de instrução processual, ou seja, sem haver sequer uma sentença judicial condenatória (peça 85, p. 2) ;
	d) dessa forma, qualquer cobrança administrativa ou judicial referente aos mesmos fatos não deve prosperar até uma eventual decisão condenatória transitada em julgado do processo judicial 0018138-60.2016.4.02.5109. Requer, assim, o arquivamento do presente processo administrativo até o final do referido processo judicial (peça 85, p. 3) .
Análise
44. 	A existência de ação judicial em curso sobre os fatos objeto de análise pelo TCU, por si só, não gera relação de prejudicialidade a ensejar o sobrestamento dos autos nesta Corte até decisão judicial definitiva, por força da independência das instâncias.
45. 	A defesa do responsável argumenta, conforme documento de peça 85, p. 2-3, que já tramita na Justiça Federal do Rio de Janeiro o processo 0018138-60.2016.4.02.5109, tratando dos mesmos fatos aqui analisados, e solicita, por isso, o arquivamento (sobrestamento) dos presentes autos até que haja decisão judiciária definitiva sobre a questão.
46 	O TCU possui jurisdição e competência próprias estabelecidas pela Constituição Federal e pela sua Lei Orgânica (Lei 8.443/1992) . Por isso, não obsta a sua atuação o fato de tramitar no âmbito do Poder Judiciário ação penal ou civil, versando sobre o mesmo assunto, dado o princípio da independência das instâncias. 
47. 	Sobre esse tema, o Supremo Tribunal Federal (STF) tem apoiado a tese da independência entre as instâncias administrativa e penal (Mandados de Segurança 26.969-DF e 25.880-DF) , no que é acompanhado pelo Superior Tribunal de Justiça-STJ (MS 7080-DF, MS 7138-DF e 7042-DF) , corroborando, por extensão, o entendimento esposado por esta Corte de Contas.
48. 	Nesse sentido são os Acórdão 3036/2015-TCU-Plenário e 10.042/2015-TCU-2ª Câmara, rel. Min. Subst. Marcos Bemquerer Costa; 7.475/2015-TCU-1ª Câmara, rel. Min. José Múcio Monteiro, e 7.123/2014-TCU-1ª Câmara, rel. Min. Bruno Dantas.
49. 	Assim, não cabe a suspensão ou o arquivamento do processo, conforme solicitado pelo responsável, considerando que a existência, por si só, de ação judicial em curso sobre os fatos objeto de análise pelo TCU não gera relação de prejudicialidade a ensejar o sobrestamento dos autos nesta Corte até decisão judicial definitiva, por força da independência das instâncias.
50. 	A propósito, merece destaque excerto contido na Decisão judicial acostada à peça 50, p. 5-10, onde o juízo relata a denúncia do MPF e a contestação do Sr. José Rozário Araújo Monti:
'O MPF imputa ao requerido prática de ato de improbidade administrativa tipificado no inciso XI do artigo 10 da Lei de Improbidade Administrativa, combinado com o art. 63, § 2º, da Lei 4.320/ l964, pelas seguintes razões, dentre outras:
Analisando-se os autos, extrai-se que o réu foi responsável pela gestão completamente desorganizada no âmbito da AMAN, atestando recebimentos de mercadorias, realizando empenhos e liquidando despesas sem a comprovação do recebimento dos serviços e mercadorias contratados.
O réu emitiu ordem verbal ao seu subordinado, Felipe Augusto Calabre, para que este desse a quitação das notas fiscais mesmo sem o recebimento físico das mercadorias. Tal ato foi ratificado, por escrito, pelo réu. Após a quitação irregular, o réu ainda emitiu Guias de Remessas das mercadorias (que ainda não haviam sido recebidas fisicamente) a ele mesmo, pois ele era o destinatário final dos itens adquiridos.
Perceba-se que todos os atos praticados pelo Tenente Calabre se deram por ordens verbais e escritas do réu José Rozário Araújo Monti, que era seu superior hierárquico, constrangendo-o a adotar tais medidas, razão pela qual a sindicância militar atribuiu responsabilidade exclusiva ao réu pelos atos apurados no PA 001/2011.
 (...) 
No caso em questão, comprovou-se que o réu, dolosamente, determinou a quitação das notas fiscais sem o recebimento físico das mercadorias, nem mesmo comprovando o recebimento destas posteriormente, burlando por completo o rígido sistema de controle de liquidação de despesas que deve ser observado na Administração Pública.
Assim, ao agir de forma completamente contrária à Lei e não comprovar a real aquisição das mercadorias cujos pagamentos foram por ele autorizados, o réu omitiu-se no seu dever de gestor público de respeitar os princípios da legalidade e transparência, realizando pagamentos irregulares das despesas, gerindo de forma temerária e ímproba a coisa pública, o que gerou dano ao erário no valor de R$ 612.963,98.
O requerido nega ter praticado ato de improbidade administrativa, apresentando, dentre outras, as seguintes alegações:
'Ora com a devida vênia ao ilustre membro do Parquet, subscritor da peça inicial, a própria denúncia é cristalina quanto à prática corriqueira da AMAN de pegar o material e realizar os serviços com os fornecedores e depois/concomitantemente pagar as notas fiscais, prática esta feita para atender demanda de caráter de urgência, como no caso em concreto, a manutenção das viaturas, que eram responsáveis pelo funcionamento da AMAN, que não podia haver interrupção da cadeia de suprimento militar, que dependia dos veículos de transporte destinads à assistência nos treinamentos, sendo a manutenção e recuperação necessárias para o funcionamento das atividades rotineiras da Academia.'' (grifos não originais) 
51. 	O excerto acima demonstra que os processos de aquisição de mercadorias e/ou serviços eram mesmos fictícios, pois visavam, na verdade, ao pagamento de despesas com manutenção de viaturas da AMAN feitas ao arrepio da legislação, de forma irregular, sob o controle exclusivo do Cel. José Rozário, burlando as disposições contidas na Lei 4.320/1964 acerca das despesas públicas. 
52. 	A prática de pegar material, contratar e realizar os serviços de manutenção em viaturas e só depois, ou concomitantemente, pagar as notas fiscais apresentadas pelos fornecedores constitui burla ao sistema de pagamento de despesas públicas. Muito diferente do argumento apresentado pela defesa da empresa Comercial Vencini, segundo a qual a aquisição de produtos por qualquer repartição pública passa por rígido, complexo, demorado e burocrático sistema de controle, o atesto fictício e irregular em notas fiscais compromete todo o processo de empenho, atesto, liquidação e pagamento de despesas públicas. 
53. 	Os elementos contidos nos autos demonstram que, além de infringir disposições legais contidas na Lei 4.320/1964, o ato de gestão praticado pelo Sr. Rozário Araújo constituiu ofensa aos princípios constitucionais da legalidade, da impessoalidade e da moralidade, uma vez que ele procurava manter controle pessoal das despesas incorridas com manutenção de veículos da AMAN e ainda dava ordens manifestamente ilegais a seus subordinados.
54. 	Logo, cumpre ao Tribunal rejeitar as alegações de defesa apresentadas pelo Sr. José Rozário Araújo Monti e, com base nos elementos contidos nos autos, julgar suas contas especiais irregulares, condená-lo em débito e aplicar-lhe a multa prevista no art. 57 da Lei 8.443/1992.
Alegações de Defesa da empresa Lab de Iguaçu Comercial de Peças para Veículos Eireli
55. 	Mediante advogado constituído nos autos (peça 80) , a empresa Lab de Iguaçu Comercial de Peças para Veículos Eireli apresentou alegações de defesa em 21/11/2019, cujos argumentos estão transcritos a seguir:
	a) na notificação recebida pela empresa constava a informação de que a TCE 01/2018, através da 'Matriz de Responsabilização', que foi elaborada pelo CCIEx, indicou-a como responsável, dentre as demais empresas, por supostamente apresentar notas fiscais de produtos que não teriam sido entregues, o que teria contribuído para uma liquidação fictícia de despesas, levando ao suposto dano ao erário apurado (peça 76, p. 2) ;
	b) ocorre que a empresa foi completamente surpreendida com os valores a ela atribuídos, bem como pela responsabilização que lhe foi imputada, eis que jamais participou de nenhum dos procedimentos administrativos de apuração envolvendo os fatos narrados na Notificação 002/2018 (peça 76, p. 2) ;
	c) de acordo com a aludida notificação, a portaria que ensejou a existência do Processo Administrativo PA.1/2011 foi instaurada no dia 13/6/2011, só tomando a Lab de Iguaçu conhecimento do mesmo mais de sete anos após os supostos fatos (peça 76, p. 2) ;
	d) trata-se de grave violação aos princípios constitucionais basilares que resguardam um Estado Democrático de Direito, bem como a pressupostos processuais que consagram o direito de defesa. Vislumbra-se, portanto, que a ampla defesa, não menos importante a um processo pelas vias administrativas, não foi respeitada, de modo que serve a presente defesa a suspender a medida ilegal que atribuiu à Requerente o pagamento do valor contido na notificação recebida (peça 76, p. 2) ;
	e) na notificação recebida pela Requerente, enviada pela 4ª ICFEx, foi descrita apuração em que ex-funcionário do Exército Brasileiro teria supostamente atestado ficticiamente recebimento de materiais listados por notas fiscais atribuídas à Requerente. O que causa estranheza é que [somente] oito anos após o suposto ocorrido e de diversas diligências feitas administrativamente para apurar os supostos atos ilegais a Requerente tenha tomado conhecimento de que havia sido indiciada (peça 76, p. 5) ; 
	f) além de realizar diligências de apuração de fatos envolvendo a Requerente e as demais empresas, os autos foram remetidos a órgão completamente alheio ao processo para apurar responsabilidades, no caso o CCIEx (peça 76, p. 5) ;
	g) trata-se, portanto, de procedimento às escuras e sem o conhecimento de nenhuma parte prejudicada, eis que todas as empresas listadas na Matriz de Responsabilização do CCIEx foram intimadas a pagar quantia excessivamente alta, sem possibilidade de defesa (peça 76, p. 6) ;
	h) ao atribuir responsabilidade à Requerente sem qualquer possibilidade de defesa ou conhecimento de todo o procedimento administrativo que correu durante mais de sete anos, o Exército Brasileiro agiu em completo desrespeito aos já mencionados e contextualizados princípios do contraditório e da ampla defesa, tão importantes em tempos nefastos (peça 76, p. 6) ;
	i) o Processo Administrativo PA.1/2011 já faz menção a supostas notas fiscais que a Requerente teria emitido no ano de 2010, não sendo ela chamada a se manifestar àquela época ou constituir defesa, sendo tal processo absolutamente nulo, pois teve todo o seu trâmite sem que as empresas tivessem tomado ciência de sua existência (peça 76, p. 6) ;
	j) cabe lembrar que, felizmente, quanto à existência de processo administrativo sem a intimação de parte responsabilizada, a jurisprudência pátria é clara no sentido de entender que se trata de violação aos princípios do contraditório e da ampla defesa, ensejando a nulidade, conforme se percebe de brilhantes julgados do E. Superior Tribunal de Justiça (peça 76, p. 6) ;
	k) o PA.1/2011 encontra-se absolutamente nulo, eis que analisou fatos imputados à Requerente passíveis de responsabilização sem o exercício do contraditório, ou de qualquer notificação que lhe pudesse proporcionar a ciência de procedimento lhe envolvendo (peça 76, p. 9) ;
	l) insurge-se a Requerente no sentido de impugnar todas as responsabilizações a ela atribuídas sem que lhe fossem dadas as condições de defesa, cabendo imediatamente a anulação do TCE 01/2018, da 4ª ICFEx, que determinou o pagamento da quantia no valor de R$ 93.989,94 (peça 76, p. 9) ;
	m) no mérito da discussão, o que o TCU tem de compreender é que, ao fim das apurações administrativas, o que restou comprovado foi que a Divisão de Logística da AMAN não detinha em carga todos os materiais que teria recebido da Requerente. Essa é a questão, não restou provado que os materiais constantes das três notas fiscais emitidas pela Requerente deixaram de ser efetivamente entregues (peça 76, p. 10) ;
	n) ora, se os materiais, após terem sido entregues pela Requerente, não foram encontrados, essa irregularidade não pode ser atribuída à Requerente. A obrigação legal, como fornecedora, é entregar aquilo que foi adquirido e assim foi feito. Se depois, internamente, tais materiais foram desviados, inutilizados ou extraviados por qualquer razão, nenhuma reponsabilidade deve se voltar para a Requerente (peça 76, p. 10) ;
	o) se há dúvidas sobre o recebimento nas notas fiscais, porque não teriam sido encontrados alguns materiais que constavam das notas, tal situação implica responsabilidade ao servidor público que atestou as notas e não ao fornecedor (peça 76, p. 10) ;
	p) esse é o ponto central dessa defesa: nenhum ato ilícito foi atribuído à Requerente; nada foi falado que aponte que estava em conluio com o Cel. Araújo Monti; não há qualquer prova ou indício de que tenha se enriquecido ilicitamente (peça 76, p.11) ;
	q) tanto que o principal fundamento de responsabilização do Cel. Araújo Monti é a confecção de documento de remessa e recebimento pelo próprio militar, indicando que a suposta fraude aconteceu após a devida entrega dos materiais pela Requerente (peça 76, p.12) ;
	r) enfim, o que teria restado comprovado com as diversas auditorias realizadas na AMAN foi que os materiais não se encontravam em poder da Academia Militar, no momento das apurações, não restando provado que os materiais constantes das notas fiscais emitidas pela Requerente não chegaram a ser entregues (peça 76, p.12) ;
	s) esta tomada de contas não pode prosperar sob pena de se concretizar verdadeiro bis in idem em desfavor dos envolvidos e enriquecimento sem causa da União. Ora, se na ação civil pública n. 0018138-60.2016.4.02.5109, expressamente mencionada nesta tomada de contas, são tratados os mesmos fatos e é buscado na esfera judicial o ressarcimento ao erário pelos supostos mesmos prejuízos, não é lícita nem razoável a continuação deste procedimento na Corte de Contas da União (peça 76, p.12) ;
	t) primeiro, porque se o Poder Judiciário já está analisando a mesma questão, é naquele processo judicial que deve ser travado o contencioso e apuradas as responsabilidades de cada envolvido na questão. Segundo, se há busca de condenação a ressarcir o erário naquela ACP, torna-se inviável que esta Corte de Contas mantenha processo administrativo almejando o mesmo ressarcimento aos cofres públicos. E terceiro, porque se o próprio Poder Judiciário entende que a Requerente não concorreu para o suposto prejuízo, tanto que a mesma não é Ré naqueles autos, fica evidenciado que a Requerente também não pode sofrer punições na esfera administrativa no âmbito deste Tribunal (peça 76, p. 12-13) ;
	u) assim, restaria caracterizado enriquecimento sem causa da administração federal, receber de volta mais do que o valor do suposto prejuízo, em virtude de haver condenação a pagar na ação judicial e, também, nesta tomada de contas. Deste modo, não é admissível que a Requerente esteja sujeita a ser obrigada a ressarcir o erário por um suposto prejuízo que já está sendo integralmente ressarcido por meio da ACP 0018138-60.2016.4.02.5109 (peça 76, p. 13) ;
	v) ante o exposto, requer que a presente defesa seja recebida e acolhida para que a Requerente seja julgada isenta de qualquer responsabilidade pelos fatos narrados na presente TCE (peça 76, p. 13) .
Análise
56. 	A empresa Lab de Iguaçu foi notificada para apresentar defesa na fase interna da TCE, a qual fora instaurada em 1º/3/2018. A inclusão da empresa na TCE decorreu da disposição prevista na alínea 'b' do § 2° do art. 16 da Lei 8.443/1992, segundo a qual as sociedades empresárias envolvidas, por terem concorrido para o cometimento do dano, devem ser responsabilizadas solidariamente com o agente público. 
57. 	Adicionalmente, segundo relatado no Relatório de TCE (peça 17, p. 4) , em razão da anulação parcial dos atos instrutórios do PA 1/2011, no âmbito da 1ª Vara Federal de Resende/RJ, o Comandante da AMAN, por intermédio da Portaria 001.D - Asse Jurd/AMAN, de 15/1/2018, instaurou nova sindicância com a finalidade precípua de atualizar o débito e buscar a elisão do dano ao erário, mediante pagamento voluntário ou cobrança compulsória de seu responsável; e [de] assegurar ao interessado o direito ao exercício do contraditório e da ampla defesa, devendo, em especial, providenciar a inquirição das testemunhas cujo indeferimento nos autos do PA 1/2011 motivou sua anulação parcial.
58. 	Contudo, a notificação à empresa Lab de Iguaçu deu-se em face da TCE/AMAN, instaurada em 1º/3/2018, e não do PA 001/2011, mesmo porque este foi anulado. Embora se refiram aos mesmos fatos, a TCE não tem relação de dependência com o PA 001/2011, tanto assim que corre paralela com o novo PA instaurado em 15/1/2018. 
59. 	Portanto, a defesa da Lab de Iguaçu não tem razão em afirmar que houve grave violação aos princípios constitucionais basilares que resguardam o Estado Democrático de Direito, bem como a pressupostos processuais que consagram o direito de defesa. A notificação encaminhada à empresa (peça 19, p. 52-55) visava exatamente cientificá-la da existência do débito e abrir-lhe oportunidade de defesa. Veja-se:
'1. Fica, desde já, NOTIFICADA, de que tem o prazo de 15 (quinze) dias, a contar do recebimento desta notificação, para recolher aos Cofres da União os valores correspondentes aos danos apurados, conforme letra e do n° 1 do item I, ou, ainda, de apresentar as eventuais justificativas, para esclarecimento dos fatos, as quais serão submetidas à análise da equipe encarregada da TCE. Findo o prazo acima estipulado, o processo será encerrado e encaminhado ao TCU. (grifado) 
2. Caso ainda persistam os danos apurados, o processo de TCE será remetido ao TCU para a competente análise e julgamento dos procedimentos adotados por Vossa Senhoria. Constatada a irregularidade, será imputada a responsabilidade individual ou solidária pelo ato de gestão inquinado e será ordenada a citação dos responsáveis, incluindo Vossa Senhoria, para apresentarem defesa ou recolherem a quantia devida, oportunidade em que será concedido o direito ao pleno exercício da ampla defesa e do contraditório.' 
60. 	A defesa da empresa também não tem razão em contestar a participação do CCIEx nos autos do processo de TCE. O CCIEx é o órgão de controle interno do Exército e compete a ele a verificação e correção, se necessária, dos atos de gestão praticados pelos diversos órgãos do Exército, a exemplo da AMAN.
61. 	Quanto ao mérito, a citação solidária da empresa Lab de Iguaçu (peça 68) deu-se em razão da conduta consubstanciada na apresentação de notas fiscais de produtos que não foram efetivamente entregues, contribuindo para a liquidação fictícia de despesas, em infringência aos arts. 62 e 63 da Lei 4.320/1964. Para o Tribunal, a empresa deve demonstrar a efetiva entrega do material ou do serviço prestado registrado nas notas fiscais, afinal o valor contido nas notas fiscais foi creditado à empresa. 
62. 	Não há como o Tribunal acolher as alegações de defesa da empresa se ela não demonstrar a efetiva entrega do material ou do serviço prestado. Além disso, os elementos contidos nos autos indicam que houve aceite nas notas fiscais sem a entrega do material ou da prestação do serviço.
63. 	Não se trata apenas de discutir se a empresa recebeu recursos públicos ilegalmente, mas de ter contribuído, na medida do fornecimento das notas fiscais, para o dano ao erário, o qual deve ser restituído pelo Sr. José Rozário Araújo Monti, em solidariedade com as empresas emitentes das notas fiscais, conforme a participação destas.
64. 	Quanto à existência de ação civil pública no âmbito da Justiça Federal do Rio de Janeiro, conforme já explanado nos itens 44 a 49 desta instrução, não obsta o prosseguimento da presente TCE.
65. 	Ante o exposto, cumpre ao Tribunal rejeitar as alegações de defesa apresentadas pela empresa Lab de Iguaçu Comercial de Peças para Veículos Eireli, julgar suas contas especiais irregulares, condená-la em débito, solidariamente com o Sr. José Rozário Araújo Monti, e aplicar-lhe a multa prevista no art. 57 da Lei 8.443/1992.
Alegações de Defesa - Comercial Vencini Eireli
66. 	Por intermédio de advogado constituído nos autos (peça 72) , a empresa Comercial Vencini Eireli apresentou alegações de defesa em 22/11/2019, cujos argumentos estão transcritos a seguir:
	a) (...) embora os fatos em apuração sejam da década passada, não restam dúvidas de que a Defendente cumpriu suas obrigações de fornecedora de produtos à Administração Pública, cobrando preço previamente aprovado pela autoridade competente, procedendo à entrega do material em perfeito estado e de forma integral e tempestiva, bem como emitindo notas fiscais regulares (peça 73, p. 2) ;
	b) como sabido, e no caso concreto não foi diferente, a aquisição de produtos por qualquer repartição pública, em especial as federais, passa por rígido, complexo, demorado e burocrático sistema de controle, do qual participam órgãos e servidores diversos, todos vinculados à observância das normas legais. 
	c) no caso concreto, todas essas formalidades foram devidamente atendidas, não restando nenhuma irregularidade, muito menos prejuízo aos cofres públicos que pudessem vir a ensejar a condenação da ora Defendente nas penalidades pecuniárias aludidas no instrumento de citação e referidas no tópico anterior (peça 73, p. 2) ;
	d) desse modo, pede-se ao nobre Relator a justa e esperada análise das razões de defesa aqui expostas, em especial a tese da prescrição, que será abordada no próximo tópico, para que se faça justiça ao caso concreto, com a prolação de voto a ser submetido aos vossos Eminentes Pares no sentido da exclusão de qualquer responsabilidade da ora Defendente (peça 73, p. 3) ;
	e) o tema da caducidade é imperioso para o escorreito deslinde do tema versado no presente procedimento. De fato, o contexto sobre o qual o TCU lança luzes se refere a circunstâncias ocorridas há mais de dez anos, sendo esse elemento inconteste, ao se examinar o teor informativo contido no presente processo (peça 73, p. 3) ;
	f) (...) os tribunais superiores têm entendido que o prazo para que sejam adotadas medidas que levem à constrição de bens em supostas irregularidades é de cinco anos, a contar da pretensa lesão a direito estatal erigida como causa de pedir no procedimento, seja ele judicial ou administrativo (peça 73, p. 3) ;
	g) esse entendimento é fruto da compreensão sedimentada pelo STF de que, embora omisso o Decreto 20.910/1932, deve haver similitude de tratamento ao Estado e aos componentes da Administração Pública Direta, no que tange aos prazos de prescrição para acionar e ser acionado, bem como para deflagrar procedimentos de ordem administrativa (peça 73, p. 3) ;
	h) emblemática e esclarecedora é a Ementa de Acórdão que teve como relator o Ministro Teori Zavascki, que refuga a tese por alguns defendida da imprescritibilidade do direito de ação do Estado (peça 73, p. 4) .
Análise
67. 	Relativamente ao argumento de prescrição, considerando as recentes decisões adotadas pelo STF, é possível que a empresa Comercial Vencini tenha razão em apontar a prescrição do direito de ação em relação a ela.
68	Contudo, o TCU vem rejeitando reiteradamente a ocorrência de prescrição de débito ao erário com suporte no entendimento firmado por intermédio do Acórdão 2709/2008-TCU-Plenário, Rel. Min. Benjamin Zymler, consolidado na Súmula 282, no sentido de que as ações de ressarcimento movidas pelo Estado contra os agentes causadores de danos ao erário são imprescritíveis.
69. 	A posição do STF sobre a prescrição das ações de ressarcimento de dano ao erário vem sofrendo alteração desde a decisão proferida no RE 669.069/MG, Rel. Min. Teori Zavascki, Tribunal Pleno, DJe de 28/4/2016, na qual foi aprovada a tese do Tema 666, de repercussão geral, segundo a qual a ação de reparação de danos à Fazenda Pública decorrente de ilícito civil é prescritível.
70. 	No RE 852.475/SP, Rel. Min. Edson Fachin, Tribunal Pleno, DJe de 25/3/2019, objeto do tema 897, de repercussão geral, o STF afirmou que, por força do princípio da segurança jurídica, a regra geral é incidência de prazo prescricional nas ações de ressarcimento de dano ao erário, restringindo-se a imprescritibilidade àquelas fundadas em ato doloso de improbidade administrativa tipificado na Lei 8.429/1992.
71. 	Mais recentemente, o STF, por unanimidade, prolatou acórdão no RE 636.886/AL, Rel. Min. Alexandre de Moraes, DJe de 24/6/2020, com fixação de tese repercussão geral, Tema 899, deixando assente que:
' (...) somente são imprescritíveis as ações de ressarcimento ao erário fundadas na prática de ato de improbidade administrativa doloso tipificado na Lei de Improbidade Administrativa - Lei 8.429/1992 (TEMA 897) . Em relação a todos os demais atos ilícitos, inclusive àqueles atentatórios à probidade da administração não dolosos e aos anteriores à edição da Lei 8.429/1992, aplica-se o TEMA 666, sendo prescritível a ação de reparação de danos à Fazenda Pública.' 
72. 	Vê-se, assim, que o STF passou a entender que todas as ações de ressarcimento ao erário são prescritíveis, exceto aquelas fundadas na prática de ato de improbidade administrativa doloso tipificado na Lei 8.429/1992. Logo, o entendimento do TCU fixado na Súmula 282 encontra-se em xeque. 
73. 	Apesar de se encontrar em xeque, a referida Súmula está em vigor, e até que o Tribunal decida modificá-la, deve ser aplicada no caso concreto. Por isso, a alegação de prescrição deve ser rejeitada.
74. 	Quanto ao mérito, a defesa da empresa Comercial Vencini não apresentou alegações de defesa capazes de desconstituir a responsabilidade solidária com o Sr. José Rozário Araújo Monti, uma vez que não logrou demonstrar a regularidade das notas fiscais emitidas pela empresa.
75. 	Sendo assim, cumpre ao Tribunal rejeitar as alegações de defesa apresentadas pela empresa Comercial Vencini Eireli, julgar suas contas especiais irregulares, condená-la em débito, solidariamente com o Sr. José Rozário Araújo Monti, e aplicar-lhe a multa prevista no art. 57 da Lei 8.443/1992.
Revelia das empresas
76. 	Regularmente citadas, as empresas JML Auto Peças Ltda., RJS Status Comercial e Motomecanização Ltda. e Mondeo Comercial e Distribuidora Ltda. não compareceram aos autos. Operam-se, portanto, os efeitos da revelia, dando-se prosseguimento ao processo, nos termos do art. 12, § 3º, da Lei 8.443/1992.
77. 	Nos processos do TCU, a revelia não leva à presunção de que seriam verdadeiras todas as imputações levantadas contra os responsáveis, diferentemente do que ocorre no processo civil, em que a revelia do réu opera a presunção da verdade dos fatos narrados pelo autor. Dessa forma, a avaliação da responsabilidade do agente não pode prescindir da prova existente no processo ou para ele carreada.
78. 	Ao não apresentarem defesa, as empresas deixaram de produzir prova do regular recebimento de recursos públicos federais, em afronta  às normas  que  impõem  a obrigação legal de apresentar os documentos que demonstrem  a correta utilização  das verbas públicas,  em observância ao contido no art. 93 do Decreto-Lei 200/67: 'Quem quer que utilize dinheiros públicos terá de justificar seu bom e regular emprego na conformidade das leis, regulamentos e normas emanadas das autoridades administrativas  competentes.'
79. 	Configurada sua revelia frente à citação deste Tribunal e inexistindo comprovação da boa e regular aplicação dos recursos transferidos, considerados os elementos existentes nos autos, não resta alternativa senão dar seguimento ao processo proferindo julgamento sobre os elementos até aqui presentes, que conduzem à irregularidade de suas contas.
80. 	A propósito, ao responder à notificação do CCIEx, objeto da Notificação 004/2018-TCE/AMAN, a empresa Mondeo Comercial e Distribuidora Ltda.  afirmou sua irresignação pelo fato de sua notificação dar-se somente após um longo prazo após o início da apuração, citando a data de 10/9/2012 como o início do procedimento administrativo de apuração. Durante toda sua justificativa, a empesa manteve a contestação pela sua notificação, que considerou tardia, citando a inobservância, por parte da Administração, dos princípios do devido processo legal, do contraditório e da ampla defesa, o que, no entendimento dela, faz com que a inclusão dela na solução do processo de TCE seja um vício processual insanável. Por fim, registrou intenção em garantir seus direitos, nos termos da Lei e do devido processo legal (peça 50, p. 12) .
81. 	Ao proceder à análise das justificativas, o auditor do CCIEx consignou que, tomando-se como norte o princípio basilar da TCE, que é o ressarcimento do prejuízo causado ao Erário, a inclusão da empresa como responsável solidária pelo dano apurado decorreu da constatação de que a contratada infringiu, da mesma forma que o Sr. José Rozário Araújo Monti, até então responsabilizado individualmente, a norma contida no caput e no § 2° do art. 63 da Lei 4.320/1964 e, por sua conduta traduzida na aceitação em apresentar nota fiscal sem a correspondente entrega do objeto contratado, devia ser responsabilizada solidariamente pelo dano ao Erário apurado (peça 50, p. 13) .
82. 	Por sua vez, a empresa JML Auto Peças Ltda., ao responder à notificação do CCIEx, objeto da Notificação 005/2018-TCE/AMAN, informou sua discordância com o valor a ser pago, afirmando que já prestou os esclarecimentos sobre os produtos fornecidos e os serviços prestados. Declarou, também, que as irregularidades ou discrepâncias quanto aos materiais fornecidos se deram por exigência dos militares responsáveis, à época, pela ordenação de despesas, pelas conferências realizadas e pelas fiscalizações das entregas, e que os fornecimentos totalizaram o valor contratado. Citou o nome de alguns militares que, segundo ela, à época dos fatos, solicitaram as alterações dos itens fornecidos e acompanharam a entrega dos materiais adquiridos. Por fim, solicitou a oitiva, acompanhada por seu representante, dos militares por ela citados e a cópia dos autos do processo que ensejou a notificação por ela recebida (peça 50, p. 15) .
83. 	Ao proceder à análise das justificativas, o auditor do CCIEx consignou que, tomando-se como farol o princípio basilar da TCE, que é o ressarcimento do prejuízo causado ao Erário, a inclusão da empresa JML Auto Peças Ltda., como responsável solidária pelo dano apurado, decorreu da constatação de que a contratada infringiu, da mesma forma que o Sr. José Rozário Araújo Monti, até então responsabilizado individualmente, a norma contida no caput e no § 2° do art. 63 da Lei 4.320/1964 e, por sua conduta, traduzida na aceitação em apresentar nota fiscal sem a correspondente entrega do objeto contratado, devia ser responsabilizada solidariamente pelo dano ao Erário apurado (peça 50, p. 16) .
84. 	Em se tratando de processo em que a parte interessada não se manifestou acerca das irregularidades imputadas, não há elementos para que se possa efetivamente aferir e reconhecer a ocorrência de boa-fé na conduta dos responsáveis pelas empresas, podendo este Tribunal, desde logo, proferir o julgamento de mérito pela irregularidade das contas, conforme combinação dos §§ 2º e 6º do art. 202 do Regimento Interno do TCU.
85. 	Esse entendimento está amparado nos Acórdão 133/2015-TCU-Primeira Câmara; 2.455/2015-1ª Câmara; 3.604/2015-TCU-1ª Câmara, os três do rel. min. Bruno Dantas; 5.070/2015-2ª Câmara, rel. min. subst. André Luis de Carvalho; 2.424/2015-TCU-Plenário, rel. min. Benjamin Zymler; 3.542/2019-TCU-1ª Câmara, rel. min. Vital do Rêgo; 2.848/2019-TCU-1ª Câmara, rel. min. subst.. Marcos Bemquerer Costa; 697/2019-TCU-Plenário, rel. min. Walton Alencar e 294/2019-TCU-2ª Câmara, rel. min. Augusto Nardes.
86. 	Assim, as presentes contas especiais das empresas JML Auto Peças Ltda., RJS Status Comercial e Motomecanização Ltda. e Mondeo Comercial e Distribuidora Ltda. devem ser julgadas irregulares; essas empresas devem ser condenadas em débito, solidariamente com o Sr. JRAM, na medida de suas participações, e ser apenadas com a multa prevista no art. 57 da Lei 8.443/1992.
CONCLUSÃO
87. 	Em face da análise promovida nos itens 44 a 53, propõe-se rejeitar as alegações de defesa apresentadas pelo Sr. José Rozário Araújo Monti, uma vez que não foram suficientes para sanear as irregularidades a ele atribuídas. Os argumentos de defesa tampouco lograram afastar o débito imputado. Ademais, inexistem nos autos elementos que demonstrem sua boa-fé ou a ocorrência de outros excludentes de culpabilidade. Desse modo, suas contas devem, desde logo, ser julgadas irregulares, nos termos do art. 202, § 6º, do Regimento Interno/TCU, procedendo-se à sua condenação em débito e à aplicação da multa prevista no art. 57 da Lei 8.443/1992.
88. 	Em face das análises promovidas nos itens 56 a 65 e 67 a 75, propõe-se rejeitar as alegações de defesa apresentadas pelas empresas Lab de Iguaçu Comercial de Peças para Veículos Eireli e Comercial Vencini Eireli, uma vez que não foram suficientes para sanear as irregularidades a elas atribuídas. Os argumentos de defesa tampouco lograram afastar o débito imputado. Ademais, inexistem nos autos elementos que demonstrem boa-fé ou ocorrência de outros excludentes de culpabilidade em suas condutas. Desse modo, suas contas devem ser julgadas irregulares, nos termos do art. 202, § 6º, do Regimento Interno/TCU, procedendo-se à sua condenação em débito e à aplicação da multa prevista no art. 57 da Lei 8.443/1992.
89. 	Diante da revelia das empresas JML Auto Peças Ltda., RJS Status Comercial e Motomecanização Ltda. e Mondeo Comercial e Distribuidora Ltda., e inexistindo nos autos elementos que permitam concluir pela ocorrência de boa-fé ou de outros excludentes de culpabilidade em suas condutas, suas contas devem ser julgadas irregulares, nos termos do art. 202, § 6º, do Regimento Interno/TCU, procedendo-se à sua condenação em débito e à aplicação da multa prevista no art. 57 da Lei 8.443/1992.
PROPOSTA DE ENCAMINHAMENTO
90. 	Diante do exposto, submeto os autos à consideração superior, propondo:
considerar revéis, para todos os efeitos, as sociedades empresariais JML Auto Peças Ltda., RJS Status Comercial e Motomecanização Ltda. e Mondeo Comercial e Distribuidora Ltda., dando-se prosseguimento ao processo, com fulcro no art. 12, § 3º, da Lei n. 8.443/92;
rejeitar as alegações de defesa apresentadas pelo Sr. José Rozário Araújo Monti (...) , pela empresa Comercial Vencini Eireli  (...) e pela empresa Lab de Iguaçu Comercial de Peças para Veículos Eireli (...) ;
com fundamento nos arts. 1º, inciso I, 16, inciso III, alíneas 'b' e 'c' da Lei 8.443/1992, c/c os arts. 19 e 23, inciso III, da mesma Lei, e com arts. 1º, inciso I, 209, incisos II e III, 210 e 214, inciso III, do Regimento Interno, que sejam julgadas irregulares as contas do Sr. José Rozário Araújo Monti (...) , na condição de ex-chefe da Divisão de Logística da Academia Militar das Agulhas Negras, e das sociedades empresariais Comercial Vencini Eireli (...) , JML Auto Peças Ltda. - EPP (...) , Lab de Iguaçu Comercial de Peças para Veículos Eireli (...) , Mondeo Comercial e Distribuidora Ltda. (...) e RJS Status Comercial e Motomecanização Ltda. (...) , na condição de contratadas, e condenar o ex-gestor, solidariamente com as referidas empresas,  ao pagamento das quantias a seguir especificadas, com a fixação do prazo de quinze dias, a contar das notificações, para comprovarem, perante o Tribunal (art. 214, inciso III, alínea 'a', do Regimento Interno) , o recolhimento das dívidas aos cofres do Tesouro Nacional, atualizadas monetariamente e acrescidas dos juros de mora, calculados a partir das datas discriminadas, até a data dos recolhimentos, na forma prevista na legislação em vigor:
Débito solidário do Sr. José Rozário Araújo Monti e da empresa JML Auto Peças Ltda - EPP
	DATA DA OCORRÊNCIA
	VALOR ORIGINAL (R$) 

	27/01/2010
	138.420,10

Débito solidário do Sr. José Rozário Araújo Monti e da empresa Lab de Iguaçu Comercial de Peças para Veículos 
	DATA DA OCORRÊNCIA
	VALOR ORIGINAL (R$) 

	29/01/2010
	93.989,94

Débito solidário do Sr. José Rozário Araújo Monti e da empresa RJS Status Comercial e Motomecanização Ltda.
	DATA DA OCORRÊNCIA
	VALOR ORIGINAL (R$) 

	29/01/2010
	10.710,00

Débito solidário do Sr. José Rozário Araújo Monti e da empresa Comercial Vencini Eireli
	DATA DA OCORRÊNCIA
	VALOR ORIGINAL (R$) 

	29/01/2010
	115.500,49

Débito solidário  do Sr. José Rozário Araújo Monti e da empresa Mondeo Comercial e Distribuidora Ltda.	
	DATA DA OCORRÊNCIA
	VALOR ORIGINAL (R$) 

	02/02/2010
	248.503,39

	d) aplicar ao Sr. José Rozário Araújo Monti (CPF XXX.170.487-XX)  e às sociedades empresariais Comercial Vencini Eireli (...) , JML Auto Peças Ltda. - EPP (...) , Lab de Iguaçu Comercial de Peças para Veículos Eireli (...) , Mondeo Comercial e Distribuidora Ltda. (...) e RJS Status Comercial e Motomecanização Ltda. (...) ,  individualmente, a multa prevista no art. 57 da Lei 8.443/1992, c/c o art. 267 do Regimento Interno/TCU, com a fixação do prazo de quinze dias, a contar das notificações, para comprovarem, perante o Tribunal (art. 214, inciso III, alínea 'a', do Regimento Interno) , o recolhimento das dívidas aos cofres do Tesouro Nacional, atualizadas monetariamente desde a data do acórdão até a dos efetivos recolhimentos, se forem pagas após o vencimento, na forma da legislação em vigor;
	e) autorizar, desde logo, nos termos do art. 28, inciso II, da Lei 8.443/1992, a cobrança judicial das dívidas, caso não atendidas as notificações;
	f) autorizar, caso seja de interesse dos responsáveis, o pagamento das dívidas em até 36 parcelas mensais e consecutivas, nos termos do art. 26 da Lei 8.443/1992 c/c o art. 217 do Regimento Interno/TCU (...) ;
	g) encaminhar cópia da deliberação que vier a ser preferida à Procuradoria da República no Rio de Janeiro, nos termos do § 3º do art. 16 da Lei 8.443/1992 c/c o § 7º do art. 209 do Regimento Interno do TCU, para adoção das medidas cabíveis;
	h) enviar cópia da deliberação que vier a ser proferida aos responsáveis, à Academia Militar das Agulhas Negras, à 4ª Inspetoria de Contabilidade e Finanças do Exército e ao Centro de Controle Interno do Exército, para ciência;
	i) informar à Procuradoria da República no Rio de Janeiro, ao Centro de Controle Interno do Exército e aos responsáveis que a deliberação, acompanhada do Relatório e do Voto que a fundamentam, está disponível para a consulta no endereço www.tcu.gov.br/acordaos, além de esclarecer que, caso requerido, o TCU poderá fornecer sem custos as correspondentes cópias, de forma impressa;
	j) informar à Procuradoria da República no Rio de Janeiro que, nos termos do parágrafo único do art. 62 da Resolução TCU 259/2014, os procuradores e membros do Ministério Público credenciados nesta Corte podem acessar os presentes autos de forma eletrônica e automática, ressalvados apenas os casos de eventuais peças classificadas como sigilosas, as quais requerem solicitação formal."
3.	O Ministério Público especializado, em parecer da lavra do Procurador Marinus Eduardo De Vries Marsico, concordou com o encaminhamento sugerido pela Secex/TCE (peça 104) . 
		É o Relatório.

8.1. de José Rozário Araújo Monti: Gilberto dos Santos Pereira Junior, 102.181/OAB-RJ;
8.2. de Lab de Iguaçu Comercial de Peças Para Veículos Eireli: Edson Brasil de Matos Nunes, 118.534/OAB-RJ, e outros;  
8.3. de Comercial Vencini Eireli: Jorge Luiz Rodrigues Baptista de Paula, 154.890/OAB-RJ, e outros.

Procurador Marinus Eduardo De Vries Marsico.

TOMADA DE CONTAS ESPECIAL. ATESTOS FICTÍCIOS DO RECEBIMENTO DE MATERIAIS ADQUIRIDOS. CITAÇÃO DO AGENTE PÚBLICO E DAS EMPRESAS EMITENTES DAS NOTAS FISCAIS. REJEIÇÃO DAS ALEGAÇÕES DE DEFESA. REVELIA DE ALGUNS RESPONSÁVEIS. DANO AO ERÁRIO. CONTAS IRREGULARES. DÉBITO. MULTA.

TOMADA DE CONTAS ESPECIAL (TCE)

Secretaria de Controle Externo de Tomada de Contas Especial - Secex/TCE.

Em exame a Tomada de Contas Especial instaurada pela 4ª Inspetoria de Contabilidade e Finanças do Exército - ICFEx, em face de possíveis prejuízos decorrentes de atestos fictícios de recebimento de materiais adquiridos por meio dos Pregões 11/2008, 3/2009, 5/2009, 20/2009, 21/2009, 100/2009, 132/2009, 250/2009 e 16002100003200932 da Academia Militar das Agulhas Negras - AMAN. 
2.	A ocorrência foi constatada em Visita de Auditoria Não Programada - VANP realizada pela 4ª ICFEx em atendimento à requisição da Procuradoria da República no Município de Resende/RJ. O Relatório dessa Auditoria, de 04/02/2011 (peça 2, p. 44-56, a peça 3, p. 1-32) , e o Parecer de Auditoria 14/2011/SAGEF/CCIEx, de 21/02/2011 (peça 2, p. 31-41) , concluíram pela ocorrência de irregularidades administrativas com indícios de dano ao erário, bem como recomendaram a instauração de procedimentos administrativos com vistas ao exercício do contraditório.
3.	Assim, foi instaurado o Processo Administrativo 1/2011, de 13/06/2011, para apurar a responsabilidade do Coronel José Rozário Araújo Monti, ex-chefe da Divisão de Logística da AMAN. 
4.	O Parecer de Auditoria 58/2012/SAGEF/CCIEx (peça 4, p. 48) também registrou a existência de dano ao erário, constatando-se que, apesar de não ter havido recebimento físico do material, o ex-Tenente Felipe Augusto Calabre atestou as notas fiscais, em cumprimento a orientação verbal do Sr. José Rozário Araújo Monti, o qual, posteriormente, emitiu Guias de Remessa fictícias nas quais ele próprio consta como destinatário final dos produtos relacionados nos documentos fiscais.
5. 	Importa destacar que o Sr. José Rozário Araújo Monti ajuizou a Ação Declaratória 0011846-93.2015.4.02.5109 (2015.51.09.011846-8) junto à 1ª Vara Federal de Resende/RJ, visando à anulação do mencionado Processo Administrativo 1/2011, com base no qual se constituiu crédito não tributário inscrito na dívida ativa, que culminou no ajuizamento da execução fiscal 0000331-95.2014.4.02.5109.
6.	 Em 20/03/2016, o juízo anulou parcialmente o referido procedimento administrativo, a partir do despacho de indeferimento da oitiva das testemunhas de defesa (peça 9, p. 44) .
7. 	Conforme o descrito no Relatório da Tomada de Contas Especial 11/2018 na peça 17, p. 4, por meio da Portaria 001.D, de 15/01/2018, o Comandante da AMAN instaurou nova sindicância.
8.	O Relatório da Tomada de Contas Especial 11/2018 (peça 16, p. 52 a 57, e peça 17, p. 1 a 10) , concluiu pelo débito no montante de R$ 607.123,92, sob a responsabilidade do Sr. José Rozário Araújo Monti, em solidariedade com as sociedades empresárias beneficiárias dos pagamentos indevidos conforme quadro descritivo constante no subitem 19.1 da instrução transcrita no relatório precedente. 
9.	Neste Tribunal, foi constatada, inicialmente, a ausência de documentos exigidos pela IN TCU 71/2012 (peça 20) , de modo que o processo foi restituído ao Centro de Controle Interno do Exército - CCIEx para saneamento (peça 23) , vindo aos autos os documentos solicitados (peças 29-50) .
10.	Por meio de Despacho (peça 59) , acolhendo propostas uniformes da Secretaria de Controle Externo de Tomada de Contas Especial - Secex/TCE (peças 56 a 58) , autorizei a citação do Sr. José Rozário Araújo Monti, solidariamente com as empresas Comercial Vencini Eireli, JML Auto Peças Ltda. - EPP, Lab de Iguaçu Comercial de Peças para Veículos Eireli, Mondeo Comercial e Distribuidora Ltda. e RJS Status Comercial e Motomecanização Ltda., nos montantes indevidamente pagos a cada uma delas. 
11.	O Sr. José Rozário Araújo Monti e as empresas Comercial Vencini Eireli e Lab de Iguaçu Comercial de Peças para Veículos Eirelli apresentaram alegações de defesa, enquanto as demais sociedades empresariais não atenderam à notificação do Tribunal, sendo consideradas revéis, nos termos do art. 12, § 3º, da Lei 8.443/1992.
12.	A unidade especializada, após analisar os argumentos carreados aos autos pelos responsáveis, propôs, em uníssono e no essencial, julgar irregulares as contas do Sr. José Rozário Araújo Monti e das empresas citadas, com fundamento no art. 16, inciso III, alíneas b e c, da Lei 8.443/1992, condenando o mencionado gestor ao pagamento do débito, solidariamente com as empresas, na forma abaixo descrita, sem prejuízo de lhes aplicar a multa insculpida no art. 57 da Lei 8.443/1992:  
	12.1. Comercial Vencini Eireli: R$ 115.500,49;
	12.2. JML Auto Peças Ltda. - EPP: R$ 138.420,10;
	12.3. Lab de Iguaçu Comercial de Peças para Veículos Eireli: R$ 93.989,94;
	12.4. Mondeo Comercial e Distribuidora Ltda.: R$ 248.503,39; e 
	12.5. RJS Status Comercial e Motomecanização Ltda.: R$ 10.710,00.
13.	De seu turno, o MP/TCU, representado pelo Procurador Marinus Eduardo De Vries Marsico, concordou com o encaminhamento proposto pela Secex/TCE, solução a qual me filio, incorporando a análise constante da instrução transcrita no relatório precedente às minhas razões de decidir, sem embargo de discorrer sobre os principais aspectos das alegações de defesa apresentadas pelos responsáveis. 
14.	O Sr. José Rozário Araújo Monti argui, em síntese, a preliminar de litispendência desta TCE com a ação de improbidade administrativa ajuizada pelo Ministério Público Federal - MPF, baseada na VANP conduzida pela 4ª ICFEx, tramitando atualmente na 1ª Vara Federal de Resende/RJ, cuja causa de pedir coincidiria com os fatos narrados no ofício citatório (peça 66) , de modo que qualquer cobrança, administrativa ou judicial, não deveria prosperar até uma eventual decisão condenatória transitada em julgado  (peça 85) .
15.	As alegações do responsável não merecem prosperar. A pendência de discussão judicial não obsta o prosseguimento dos presentes autos, tendo em vista o princípio da independência das instâncias, de modo que "as ações penais, cíveis e administrativas são independentes, no entanto o reconhecimento de inexistência do fato ou negativa de autoria em processo criminal provoca a comunicabilidade das instâncias." (enunciado extraído da ferramenta Jurisprudência Selecionada - Acórdão 7122/2012-TCU-Primeira Câmara, relatora Min. Ana Arraes) .
16.	Sobre esse tema, transcreve-se trecho da Proposta de Deliberação que embasou o Acórdão 1203/2020-TCU-Plenário, de minha lavra: 
"17. A preliminar de [litispendência], não prospera diante da competência conferida ao TCU pelo art. 71 da Constituição Federal para exercer o controle externo da aplicação de recursos federais, o que se traduz como princípio da independência das instâncias.
18. O conteúdo desse princípio informa que o TCU pode decidir de forma autônoma sobre as questões que lhes são afetas, sem a necessária vinculação a eventuais manifestações proferidas sobre o mesmo assunto, ainda que de natureza judicial. A independência das instâncias somente é excepcionada quando houver sentença penal transitada em julgado que negue a existência do fato ou sua autoria, em função do disposto no art. 935 do Código Civil, situações específicas em que a sentença faz coisa julgada nas esferas penal, civil e administrativa, conforme esclarece o Enunciado do Acórdão 2904/2014-TCU-Plenário, no qual atuei como Relator, disponível na ferramenta de pesquisa 'Jurisprudência Selecionada'.
19. No mesmo sentido, o Enunciado do Acórdão 30/2016-TCU-Plenário (Relator Ministro Augusto Nardes) , também integrante da Jurisprudência Selecionada, afirma que:
'O princípio da independência das instâncias permite ao TCU apreciar, de forma plena, a boa e regular gestão dos recursos públicos federais, mesmo nos casos em que as irregularidades também estejam sendo apuradas em outras instâncias administrativas ou judiciais. O juízo administrativo só se vincula ao penal quando neste último é afirmada, categoricamente, a inexistência do fato ou que o acusado não foi o autor do ilícito.'"
17.	Assim, como o caso em análise não se amolda à exceção citada, não há qualquer óbice a impedir que o TCU exerça a sua competência constitucional, contida no inciso III do art. 71 da Constituição Federal, não obstante a existência de ações judiciais em trâmite (v.g. Acórdão 6864/2021-TCU-Segunda Câmara, 3.036/2015-Plenário, 10.042/2015-2ª Câmara, todos de minha relatoria) .
18.	Os elementos contidos nos autos indicam que o Sr. José Rozário Araújo Monti promoveu a liquidação de notas fiscais sem que houvesse o recebimento físico dos materiais, bem como assinou Guias de Remessa como destinatário final de tais materiais, sem ter comprovado a aquisição dos respectivos bens, configurando, portanto, a prática de atos administrativos irregulares, o que resultou em dano ao erário no valor original de R$ 607.123,92. 
19.	Foi verificado ainda que o Coronel José Rozário Araújo Monti emitiu ordem verbal, ratificada, inclusive, por escrito, ao seu subordinado, ex-Tenente Felipe Augusto Calabre, a fim de dar a quitação das notas fiscais mesmo sem o recebimento físico das mercadorias. 
20.	Em excerto contido na Decisão Judicial (peça 50, p. 5-10) , relatando a denúncia do MPF e a contestação do Sr. José Rozário Araújo Monti, o agente público afirma ser prática corriqueira da AMAN "pegar o material e realizar os serviços com os fornecedores e depois/concomitantemente pagar as notas fiscais", explicando que, no caso concreto, essa sistemática foi utilizada para atender a demanda urgente, referente à manutenção das viaturas. 
21.	Assim, o que se verifica é que a fase do estágio da despesa, a liquidação, ocorreu de modo fictício, por não haver material e/ou serviço que correspondesse às notas fiscais assinadas, em desconformidade com o disposto no art. 63, § 2º, da Lei 4.320/64.
22.	Ante o exposto, é possível concluir que as alegações de defesa do Sr. José Rozário Araújo Monti não têm o condão de afastar a irregularidade de sua conduta nem sua responsabilidade pelo dano apurado. 
23.	A empresa Lab de Iguaçu Comercial de Peças para Veículos Eireli alegou que (peça 76) : 
	23.1. o Processo Administrativo PA 1/2011 foi instaurado no dia 13/06/2011, mas a defendente só tomou conhecimento dele mais de sete anos após os supostos fatos, o que representa grave violação ao direito de defesa;
	23.2. O CCIEx careceria de competência para apurar responsabilidades;
	23.3. o Processo Administrativo PA 1/2011 padeceria do vício de nulidade, uma vez que a defendente não pode exercer o contraditório sobre os fatos que lhe foram imputados;
	23.4.  não restou provado que os produtos constantes das três notas fiscais emitidas pela empresa deixaram de ser efetivamente entregues, de modo que, se os materiais, após terem sido entregues, não foram encontrados na Divisão de Logística da AMAN, a irregularidade implica a responsabilidade do servidor público que atestou as notas, e não do fornecedor;
	23.5. não foi apontado que a empresa atuou em conluio com o Sr. José Rozário Araújo Monti, bem como não há qualquer prova de que tenha enriquecido ilicitamente; e
	23.6. há ação civil pública na qual são tratados os mesmos fatos e é buscado o ressarcimento ao erário pelos supostos mesmos prejuízos, não sendo razoável a continuação deste procedimento nesta Corte de Contas, sob o risco de bis in idem.
24.	Os argumentos de defesa da empresa Lab de Iguaçu Comercial de Peças para Veículos Eireli não prosperam. A possibilidade de processos simultâneos em instâncias distintas sobre os mesmos atos já foi abordada nos itens 15 a 17 retro, sendo desnecessários comentários adicionais.
25.	Quanto à competência para a condução da fase interna da TCE, vale mencionar que o CCIEx é o órgão central do Sistema de Controle Interno do Comando do Exército - SisCIEx, cuja atuação decorre do art. 74 da Constituição Federal. É responsável por planejar, coordenar e executar as atividades de controle interno no âmbito do Comando do Exército, o que inclui a apuração de responsabilidades e a quantificação de dano em processos de tomada de contas especial. 
26.	No tocante ao transcurso de cerca de oito anos entre o fato considerado irregular e a notificação da empresa, esta Corte de Contas não tem considerado prejuízo à defesa o simples decorrer de longo interregno entre a ocorrência do fato gerador do dano e a primeira notificação do responsável, fixando, ao revés, que, no caso concreto analisado, esteja evidenciada de forma efetiva a impossibilidade de o gestor defender-se (v.g. Acórdão 10889/2020-TCU-Segunda Câmara, de minha relatoria) .
27. 	Cabe citar, ademais, que o parâmetro utilizado pelo Tribunal para caracterizar possível prejuízo à ampla defesa é o prazo superior a dez anos transcorridos entre a data provável de ocorrência do dano e a primeira notificação do responsável pela autoridade administrativa competente, o qual, nos termos do art. 6º, inciso II, da Instrução Normativa 71/2012, dispensa a instauração de TCE, salvo determinação em contrário do Tribunal de Contas da União, o que não reflete o caso ora em foco.
28. 	De toda sorte, transcrevo os seguintes excertos de julgados colhidos da ferramenta de pesquisa denominada Jurisprudência Selecionada, os quais assentam o entendimento acima descrito:
 (Acórdão 854/2016-TCU-Plenário, Relator Ministro Benjamin Zymler) :
"O mero transcurso de dez anos entre a data do ato irregular e a citação não é razão suficiente para o arquivamento da tomada de contas especial, sem exame de mérito. É preciso que, além disso, fique demonstrado efetivo prejuízo à ampla defesa."
 (Acórdão 2511/2015-TCU-Plenário, Relator Ministro-Substituto Augusto Sherman Cavalcanti) :
"É cabível o arquivamento de processos de tomada de contas especial nas hipóteses em que o transcurso de lapso temporal superior a dez anos entre a ocorrência dos fatos e a citação dos responsáveis comprovadamente importe em obstáculos intransponíveis ao exercício do direito de defesa, competindo às partes aduzir os elementos objetivos que demonstrem o real prejuízo para suas defesas."
29.	Como visto acima, imprescindível à comprovação da suposta impossibilidade de defesa não é o mero transcurso de determinado lapso temporal, mas sim a efetiva comprovação de que o responsável encontrou óbice intransponível na produção de sua defesa, o que não foi verificado no caso sub oculis.
30.	Acerca da ausência de prova do conluio da firma com o agente público, importa destacar que esse aspecto não é elementar para caracterizar a responsabilidade da defendente sobre o dano apurado, a qual decorre da conduta de apresentar notas fiscais de produtos que não foram efetivamente entregues, contribuindo para a liquidação fictícia de despesas, em contrariedade aos arts. 62 e 63 da Lei 4.320/1964.
31. 	A documentação que comprovaria o fornecimento dos materiais pela defendente mostrou-se inidônea quanto ao seu conteúdo, conforme declaração do Sr. Felipe Augusto Calabre de que atestou as notas fiscais sem o devido recebimento dos bens adquiridos, em cumprimento a orientação verbal do Sr. José Rozário Araújo Monti. O enriquecimento ilícito da empresa é uma consequência do fato de haver recebido pagamentos referentes a produtos que não entregou.
32. 	 Assim, cumpre rejeitar as alegações de defesa da empresa Lab de Iguaçu Comercial de Peças para Veículos Eireli.
33.	A empresa Comercial Vencini Eireli, à peça 73, argui a prescrição, devido ao transcurso de mais de cinco anos entre as irregularidades apuradas e as citações do TCU; o cumprimento de suas obrigações de fornecedora (cobrança do preço previamente aprovado pela autoridade competente,  entrega do material de forma integral e tempestiva, e emissão de notas fiscais regulares) e a existência de um rígido e burocrático sistema de controle pelos órgãos públicos adquirentes, o qual afastaria a possibilidade de falhas no processo de recebimento, não restando nenhuma irregularidade a ser imputada à empresa.
34.	Sobre o tema da prescrição, cabe distinguir as pretensões punitiva e ressarcitória. No tocante à pretensão punitiva, o entendimento fixado no Acórdão 1441/2016-TCU-Plenário (relator Ministro Benjamin Zymler, redator Ministro Walton Alencar Rodrigues) , que uniformizou a jurisprudência desta Corte, é no sentido de que há a subordinação ao prazo geral de prescrição decenal indicado no art. 205 do Código Civil, contado da data de ocorrência da irregularidade sancionada, nos termos do art. 189 do Código Civil, sendo este prazo interrompido pelo ato que ordenar a citação, a audiência ou a oitiva do responsável.
35.	Os pagamentos às empresas ocorreram em janeiro e fevereiro de 2010 e o ato que ordenou a citação dos responsáveis se deu em 07/10/2019 (peça 59) , ou seja, transcorreram menos de 10 anos entre os dois atos, de forma que não se verifica a prescrição da pretensão punitiva no presente caso. 
36.	No tocante à pretensão ressarcitória, o TCU tem aplicado a jurisprudência consolidada na sua Súmula 282 no sentido da imprescritibilidade do débito, e defendido que o entendimento do STF no RE 636.886, a respeito da prescritibilidade da pretensão de ressarcimento ao erário com base em decisão de Tribunal de Contas, alcança tão somente a fase judicial de execução do título extrajudicial, não atingindo os processos de controle externo em trâmite no TCU (v.g. Acórdão 1492/2020-TCU-Plenário, rel. Ministro Aroldo Cedraz; 6084/2020, 6465/2020, 6466/2020 e 7982/2020, rel. Ministro Benjamin Zymler, todos da 1ª Câmara; e Acórdãos da 2ª Câmara, 5681/2020, 6350/2020, 8316/2020, 8929/2020, 8940/2020, 8943/2020, 8944/2020, 8945/2020, 8947/2020 e 8948/20202, relator Ministro Augusto Nardes; 5690/2020 e 8021/2020, rel. Ministro Aroldo Cedraz; e 6707/2020, 6726/2020, 3679/2021 e 5888/2021, de minha relatoria) . 
37.	No voto que conduziu o Acórdão 5236/2020-TCU-Primeira Câmara, pelo qual foi apreciado o leading case sobre o alcance da decisão do STF no RE 636.886/AL, o Relator Ministro Benjamin Zymler consignou ser possível a conclusão de que a deliberação da Suprema Corte não tratou da prescrição do processo de controle externo levado a cabo perante o Tribunal de Contas da União, mas sim da prescrição intercorrente ocorrida durante a fase de execução do acórdão condenatório do Tribunal, haja vista que aquela decisão versou sobre recurso extraordinário interposto pela União contra acórdão do Tribunal Regional Federal da 5ª Região. 
38.	Mesmo que a decisão do STF venha a ser declarada aplicável à tramitação do processo de controle externo no âmbito do TCU, há questões fundamentais para o tratamento da prescrição do débito, tais como as formuladas pela Advocacia-Geral da União em embargos de declaração opostos no dia 14/08/2020 à decisão proferida no Recurso Extraordinário 636.886 (Tema 899 da Repercussão Geral) , no qual Supremo Tribunal Federal decidiu fixar a tese de que "é prescritível a pretensão de ressarcimento ao erário fundada em decisão do Tribunal de Contas": a) a incidência das regras do Código Civil (20 anos na vigência do CC/1916 e 10 anos para o CC/2002) , com início da contagem na data da ocorrência do ilícito e interrupção pelo ato que ordenar a citação; b) a aplicação subsidiária das causas interruptivas previstas nos arts. 1º e 2º da Lei 9.873/1999; e c) a modulação dos efeitos da decisão (art. 927, § 3º, do CPC) , de modo que o novo entendimento valha apenas em relação aos ilícitos geradores de danos ao erário cometidos a partir da publicação do acórdão embargado ou salvaguarde os processos já autuados pelos tribunais de contas.
39.	Portanto, entendo que não deve prosperar a alegação de que se operou a prescrição da ação de ressarcimento relativa ao dano ao erário.
40.	Quanto à alegada eficácia dos controles adotados pelo órgão adquirente para evitar irregularidades, restou caracterizado, no processo administrativo que antecedeu esta TCE, que o atesto de recebimento de materiais foi falso quanto ao seu conteúdo, haja vista que o agente público que praticou o atesto afirmou que não houve entrega do material, e que a declaração falsa por ele prestada decorreu de determinação superior. Diante disso, entendo que as alegações da empresa não foram capazes de afastar sua responsabilidade pelo recebimento indevido de pagamentos por materiais não entregues. 
41.	Quanto às demais empresas citadas, as quais se quedaram silentes, uma vez que não foram apresentados elementos capazes de descaracterizar a falsidade dos atestos caracterizada nestes autos, também devem ser responsabilizadas por haverem obtido proveito indevido.
42.	Em síntese, os responsáveis arrolados nestes autos devem ter suas contas julgadas irregulares, com fundamento no disposto no art. 16, inciso III, alíneas b e c, da Lei 8.443/1992, com pagamento dos débitos solidários apontados no item 12 retro. 
43.	Como dito anteriormente, não se verifica a incidência da prescrição da pretensão punitiva neste processo (itens 34 e 35, retro) . Assim, diante da gravidade das condutas apuradas nestes autos, cabe imputar aos responsáveis a multa insculpida no art. 57 da Lei Orgânica do TCU.
44. 	Oportuno, por fim, nos termos do § 7° do art. 209 do Regimento Interno/TCU, encaminhar cópia do Acórdão que sobrevier à Procuradoria da República no Estado do Rio de Janeiro, para a adoção das medidas de sua alçada, bem como ao Centro de Controle Interno do Exército e à Academia Militar das Agulhas Negras, para ciência. 
	Ante o exposto, voto por que seja adotado o Acórdão que ora submeto a este Colegiado. 
	
T.C.U., Sala das Sessões, em 13 de julho de 2021.
MARCOS BEMQUERER COSTA
Relator